ACORDAO-COMPLETO-2522249

ACÓRDÃO 889/2022 ATA 14/2022 - PLENÁRIO

VISTOS, relatados e discutidos estes autos de Monitoramento das determinações endereçadas ao Ministério da Cidadania por meio do Acórdão 1690/2021-TCU-Plenário, atinentes à análise em atraso de prestações de contas e ao envio, a este Tribunal, das respectivas tomadas de contas especiais.
ACORDAM os Ministros do Tribunal de Contas da União, reunidos em sessão do Plenário, ante as razões expostas pelo Relator, em:
9.1. determinar à Secretaria de Controle Externo de Tomada de Contas Especial que dê continuidade ao presente monitoramento, utilizando-se dos instrumentos que considerar necessários, de modo a oferecer a este Tribunal as seguintes informações:
9.1.1. em base semestral, a evolução do exame de prestações de contas e da instauração e instrução das tomadas de contas especiais às quais aludem os subitens 9.3.1 e 9.3.2 do Acórdão 1690/2021-TCU-Plenário, mostrando a situação dos estoques e dos processos remetidos ao TCU até 31/12/2021 e 31/06/2022;
9.1.2. na primeira etapa do monitoramento, referente à situação existente em 31/12/2021:
9.1.2.1. a implementação e eficácia das medidas anunciadas pelo Ministério da Cidadania no plano de ação apresentado em 17/09/2021 atinentes à gestão de sua força laboral, à otimização dos processos internos de trabalho, ao ajuste no modelo de análise preditiva desenvolvido pela CGU e à internalização de processos à Plataforma +Brasil; 
9.1.2.2. a situação da ferramenta de coleta de dados mencionada no TC Processo 000.255/2020-3, atinente ao Ministério do Desenvolvimento Regional, e a possibilidade de extrapolar o seu uso para o Ministério da Cidadania;
9.1.2.3. a especificação dos ajustes necessários para que o plano de ação do Ministério da Cidadania forneça o cronograma de entrega das TCE ao Tribunal, estratificado por ano de encerramento do instrumento de repasse;
9.2. dar ciência da presente deliberação ao Ministério da Cidadania.

Monitoramento das determinações atinentes ao envio pelo Ministério da Cidadania, a este Tribunal, das tomadas de contas especiais cuja contagem de prazo tenha se iniciado anteriormente a 12/12/2016, nos termos do art. 19-A da IN/TCU 71/2012, com redação dada pela IN/TCU 76/2016.

Ministério da Cidadania.

3. Interessado: Ministro de Estado da Cidadania.

13.1. Ministros presentes: Ana Arraes (Presidente), Walton Alencar Rodrigues, Benjamin Zymler, Aroldo Cedraz, Bruno Dantas, Jorge Oliveira e Antonio Anastasia.
13.2. Ministros-Substitutos presentes: Augusto Sherman Cavalcanti, Marcos Bemquerer Costa (Relator), André Luís de Carvalho e Weder de Oliveira.

MARCOS BEMQUERER

Adoto como Relatório, com os ajustes de forma necessários, a instrução da Secretaria de Controle Externo de Tomada de Contas Especial - Secex/TCE (peça 13) que cuida do Monitoramento das determinações endereçadas ao Ministério da Cidadania por meio do Acórdão 1690/2021-TCU-Plenário, no qual atuei como Relator (peça 5) : 
"CONSIDERAÇOES INICIAIS
	Por intermédio do Ofício 3409/2019/GM/MC (peça 1) , o Ministro de Estado da Cidadania requereu, em caráter excepcional, a prorrogação, até 31/12/2020, do prazo estabelecido no art. 19-A, da IN/TCU 71, de 28/11/2012.
2.	Após a instrução acostada à peça 40 do TC Processo 019.309/2019-8 e a manifestação do titular da Secex/TCE, o Tribunal prolatou o Acórdão 1690/2021-TCU-Plenário, cujo teor é o seguinte:
'ACORDAM os Ministros do Tribunal de Contas da União, reunidos em sessão do Plenário, ante as razões expostas pelo Relator, em:
9.1. declarar prejudicada a solicitação de prorrogação de prazo para encaminhamento a este Tribunal das tomadas de contas especiais cuja contagem tenha se iniciado anteriormente a 12/12/2016, em razão do decurso de prazo superior à prorrogação postulada;
9.2. converter o presente processo em acompanhamento, a teor do disposto no art. 241, inciso I, do Regimento Interno/TCU;
9.3. determinar ao Ministério da Cidadania que: 
9.3.1. até 31/12/2021, conclua a análise das prestações de contas que, de acordo com o entendimento fixado no Acórdão 1441/2016-TCU-Plenário, refiram-se a atos sujeitos à prescrição da pretensão punitiva até o final de 2022, bem como remeta a este Tribunal as tomadas de contas especiais já constituídas, bem como as que vierem a sê-lo em decorrência da reprovação total ou parcial das referidas contas ou da omissão no dever de prestá-las;
9.3.2. no prazo de 60 (sessenta) dias, contados da notificação desta decisão, envie a este Tribunal novo plano de ação para a efetiva análise de todas as prestações de contas em atraso, cujo risco de prescrição da pretensão punitiva já tenha se concretizado ou se concretize a partir de 2023, do qual constem necessariamente as seguintes informações, dentre outras que julgar pertinentes, de forma padronizada para todos os setores incumbidos da análise de contas/processamento de tomadas de contas especiais no âmbito do Ministério da Cidadania, de modo a permitir totalizações: 
9.3.2.1. o ano do fim da vigência do programa/instrumento com base no qual foi realizada a transferência, a materialidade dos recursos e o prazo prescricional para aplicação de sanção pecuniária, segundo entendimento fixado no Acórdão 1441/2016-TCU-Plenário; 
9.3.2.2. os critérios de priorização do exame dos processos, contemplando as informações mencionadas na alínea anterior e a quantidade de TCE em nome do mesmo Responsável; 
9.3.2.3. cronograma de internalização de instrumentos passíveis de análise à Plataforma +Brasil; 
9.3.2.4. uso da ferramenta de análise automatizada de prestação de contas, nos termos da Instrução Normativa Interministerial/MP/CGU 5/2018 e da IN/ME/CGU 1/2019;
9.3.2.5. mapeamento e otimização dos processos de trabalho de análise de prestação de contas e de instauração, instrução e remessa de tomada de contas especial; 
9.3.2.6. revisão de procedimentos e normativos internos inerentes às atividades de análise de prestação de contas e de instrução de tomada de contas especial; e
9.3.2.7. realocação de recursos humanos entre unidades do próprio órgão, de modo a reforçar o efetivo dos setores responsáveis pela análise de prestações de contas e autuação, instrução e remessa de tomadas de contas especiais; 
9.3.2.8. os meios disponíveis para dotar o (s) setor (es) competente (s) da força de trabalho necessária à implementação do plano de ação;
9.3.2.9. o cronograma da remessa, a este Tribunal, das tomadas de contas especiais já constituídas, das que vierem a sê-lo em razão da reprovação, total ou parcial, de prestações de contas pendentes de análise técnica quanto ao cumprimento do objeto e/ou análise financeira, bem como da omissão no dever de prestar contas;
9.3.2.10. o nome completo, o CPF e o cargo/função dos gestores responsáveis por elaborar e implementar o plano de ação a ser apresentado ao Tribunal de Contas da União;
9.3.2.11. aprovação do plano de ação pelo Ministro de Estado;
9.4. determinar à Secretaria de Controle Externo de Tomada de Contas Especial que:
9.4.1. examine, no prazo de 30 (trinta) dias, o plano de ação a ser enviado pelo Ministério da Cidadania;'
3.	Em cumprimento às determinações contidas nos subitens 9.3.1 e 9.3.2 do Acórdão 1690/2021-TCU-Plenário, o Ministério da Cidadania encaminhou o Plano de Ação, devidamente aprovado pelo Ministro de Estado, acostado à peça 12, p. 9-49.
4.	Em caráter preliminar, deve-se ressaltar que a Secretaria de Gestão de Fundos e Transferências - SGFT coordenou os trabalhos de elaboração do plano de ação por meio da apresentação da metodologia de trabalho a ser empregada, da estrutura do plano de ação a ser elaborado e dos modelos de documentos a serem preenchidos às áreas finalísticas do Ministério. Outro aspecto destacado pela SGFT diz respeito ao cronograma para que as áreas finalísticas apresentassem as respectivas devolutivas a respeito das informações requeridas. Ficou evidente, neste ponto, que, de acordo com a SGFT, o teor das informações qualitativas e quantitativas acerca do assunto tratado no Acórdão 1690/2021-TCU-Plenário seria de responsabilidade das Secretarias Nacionais.
5.	De acordo com a documentação constante da peça 12, p. 7-8, foi criado grupo de trabalho com representantes das Secretarias Nacionais de Cuidados e Prevenção às Drogas, Inclusão Social e Produtiva, Futebol e Defesa dos Direitos do Torcedor, Esporte de Alto Rendimento, Esporte, Educação, Lazer e Inclusão Social, Incentivo e Fomento ao Esporte, bem como da Diretoria de Transferência do Esporte e do Desenvolvimento Social e da Diretoria-Executiva do Fundo Nacional de Assistência Social. 
6.	Outro ponto que merece destaque é que o Acórdão 1690/2021-TCU-Plenário traçou duas diretrizes as quais devem ser observadas pelo Ministério da Cidadania. A primeira, diz respeito à determinação contida no item 9.3.1 do citado decisum, cujo teor estabelece: determinar ao Ministério da Cidadania que, até 31/12/2021, conclua a análise das prestações de contas que, de acordo com o entendimento fixado no Acórdão 1441/2016-TCU-Plenário, refiram-se a atos sujeitos à prescrição da pretensão punitiva até o final de 2022, bem como remeta a este Tribunal as tomadas de contas especiais já constituídas, bem como as que vierem a sê-lo em decorrência da reprovação total ou parcial das referidas contas ou da omissão no dever de prestá-las. Já a segunda, consta do item 9.3.2, e se refere à necessidade de o Ministério da Cidadania enviar ao Tribunal, no prazo de 60 dias, contados da notificação, novo plano de ação para a efetiva análise de todas as prestações de contas em atraso, cujo risco de prescrição da pretensão punitiva já tenha se concretizado ou se concretize a partir de 2023, do qual constem necessariamente as informações elencadas nos itens 9.3.2.1 e 9.3.2.11, dentre outras que julgar pertinentes.
DO NOVO PLANO DE AÇÃO
7.	No item 4 do Plano de Ação (peça 12, p. 20) , o Ministério da Cidadania traz à baila as ações implementadas desde a sua criação e em fase de implementação com vistas a aprimorar os processos de trabalho de análise de prestação de contas e de instauração, instrução e remessa de tomada de contas especiais/inscrição de débitos inferiores.
8.	Como primeira medida adotada, foi mencionada a criação, por meio da Portaria GM/MC nº 326, de 13/2/2019, do Grupo de Trabalho de Prestação de Contas, cujo objetivo era propor soluções para eliminação do estoque decorrente da transformação da pasta e do legado de unidades administrativas precedentes.
9.	A partir das ações desencadeadas pelo Grupo de Trabalho de Prestação de Contas e de determinações alvitradas pelo Tribunal, o Ministério da Cidadania apresentou as seguintes ações adotadas e em andamento, as quais estão contribuindo/contribuirão com o aperfeiçoamento dos processos de trabalho de análise de prestação de contas e de instauração, instrução e remessa de tomada de contas especiais/inscrição de débitos inferiores.
9.1.	Portaria nº 988/2019/GM/MC (Análise Informatizada e Apetite ao Risco) 
9.1.1.	Em 31 de maio de 2019, foi publicada a Portaria/GM/MC nº 988/2019, normativo esse que definiu os limites de tolerância e apetite ao risco para análise automatizada do estoque de prestação de contas do Ministério da Cidadania, nos termos da IN nº 5/2018.
9.1.2.	A Portaria nº 988/2019/GM/MC possibilitou às unidades do Ministério da Cidadania o uso da metodologia de análise informatizada de prestação de contas de instrumentos registrados no Siconv/Plataforma +Brasil. Essa iniciativa acarretou a redução do estoque em 739 processos.
9.2.	Portaria nº 1587/2019/GM/MC (Parcelamento de Débitos) 
9.2.1	Baseado na Lei 10.522, de 19/7/2002, e, tendo por objetivo esgotar as vias administrativas para a recomposição do prejuízo causado ao erário antes de se partir para a instauração da tomada de contas especial, foi publicada a Portaria/GM/MC nº 1587, de 22/8/2019, cujo teor disciplina os procedimentos de parcelamento administrativo de débitos junto ao Ministério da Cidadania.
9.3.	Portaria/GM/MC nº 1823/2019 (Termo de Execução Descentralizada - TED) 
9.3.1.	No intuito de instituir mecanismos de controle e fluxos para os procedimentos de descentralização de créditos do Ministério da Cidadania, foi editada a Portaria/GM/MC nº 1823/2019. 
9.3.2.	De acordo com informações prestadas pelo Ministério da Cidadania, os critérios e procedimentos definidos na Portaria/GM/MC nº 1823/2019 possibilitaram ganhos na gestão dos Termos de Execução Descentralizada, evitando, inclusive, a formação de estoques.
9.4.	Adesão ao Módulo de Análise Preditiva da Controladoria Geral da União - CGU (Projeto Piloto do Sistema de Gestão de Passivos) 
9.4.1.	O Ministério da Cidadania foi convidado a participar, em conjunto com o Departamento de Transferências da União - Detru/Ministério da Economia, do projeto piloto para tratamento dos processos inconclusos de prestação de contas dos convênios e transferências voluntárias não inseridos no Siconv/Plataforma +Brasil. Essa análise será informatizada e por meio da técnica de análise preditiva, a qual se baseia em trilhas de auditoria e mensuração de riscos.
9.4.2.	Em 2019, o Ministério da Cidadania, ao lado do Ministério do Desenvolvimento Regional, participaram de projeto piloto de análise preditiva levado a efeito pela Controladoria Geral da União e pelo Ministério da Economia. Na ocasião, foram inseridos 92 processos no módulo de gestão de passivos para que fosse testada a capacidade de se analisar de forma informatizada/preditiva transferências governamentais celebradas antes de 2008.
9.4.3.	Atualmente, em face das dificuldades técnicas enfrentadas com o aprendizado de máquina 'machine learning', o projeto encontra-se em fase de calibragem pelo Ministério da Economia e pela Controladoria Geral da União. A par do relatado, o Ministério da Cidadania aguarda o resultado da parametrização dos dados para que seja dada continuidade à efetiva implantação do projeto.
9.4.4.	Foi ressaltado pelo Ministério da Cidadania que o Projeto Piloto do Sistema de Gestão de Passivos é objeto de atividades e desdobramento específicos a serem adotados na forma descrita no Mapa de Ações e Responsabilidades - Anexo II - Ação 9 (itens não digitalizáveis incompatíveis com o e-tcu - Arquivo 674716054_7z.001) 
	Ação
	Atividade
	Desdobramento

	Ação 9
	Utilização do Modelo de Análise Preditiva do ME/CGU (Instrumentos Não Registrados no Siconv) 
	A.9.1 Tratativas com o ME e a CGU para participação no Projeto Piloto 
	
			A.9.2 Inserção de 90 Instrumentos no Módulo Passivo 
	
			A.9.3 I Implementação do Módulo
	A9.3.1 Solicitar ao ME informações sobre o andamento do Módulo

				A9.3.2 Elaborar e publicar normativo para aplicação do modulo

				A.9.3.3 Início da utilização do Módulo

9.4.5.	Não há nos autos informações atualizadas acerca dos trabalhos de calibragem do mecanismo de inteligência artificial que será usado na análise preditiva de instrumentos não registrados no Siconv levados a efeito pelo Ministério da Economia e Controladoria-Geral da União. 
9.4.6.	No Mapa de ações e responsabilidades apresentado pelo Ministério da Cidadania existe previsão de que, no dia 29/10/2021, o servidor [responsável] iria verificar, junto ao Ministério da Economia, o andamento dos trabalhos de calibragem do mecanismo de inteligência artificial. Sem embargo da iniciativa prevista no Mapa de Ações retrocitado, esta Unidade Técnica sugerirá ao Tribunal que, no primeiro ponto de controle, no início do mês de março de 2022, seja requerida, mediante diligência, informações atualizadas sobre o assunto. Na sequência, caso seja necessário, serão requeridas novas informações no início dos meses de maio e setembro e em dezembro de 2022.
9.5.	Portaria nº 2296/2019 (Fluxo de Análise de Prestação de Contas e Tomada de Contas Especiais) .
9.5.1	Em 29 de dezembro de 2019, foi publicada a Portaria 2296, normativo esse que disciplina os fluxos de análise de prestações de contas e tomada de contas especiais no âmbito do Ministério da Cidadania. Essa iniciativa teve por objetivo otimizar os processos internos de trabalho, de maneira que os servidores/gestores que atuam nessas áreas tivessem à disposição um referencial normativo referendado/validado pelos órgãos de controle.
9.5.2.	A despeito dos ganhos obtidos com a edição da Portaria 2296/2019, os procedimentos e rotinas internas de análise de prestações de contas e de instauração, instrução e remessa de tomada de contas especiais passam, no momento, por revisão e aprimoramento. Concluída essa etapa de rechecagem, provavelmente será editado um novo normativo (vide item 9.6 abaixo - quadro sinótico) .
9.6.	Revisão e Instituição de Modelos e Fluxos
9.6.1.	Em paralelo às ações formalmente constituídas, as áreas técnicas estão a adotar medidas no sentido de identificar, mapear e reestruturar os processos de trabalho de análise de prestações de contas e de instauração, instrução e remessa de tomada de contas especiais. As atividades de mapeamentos dos fluxos e de sua melhoria serão objeto de novos esforços, conforme será demonstrado em documento próprio (Mapa de Ações e Responsabilidades - Anexo II, Ação 7 - Arquivo 674716054_7z.001) .
	Ação
	Atividade
	Desdobramento

	Ação 7
	Otimização do Processo de Trabalho de Análise (Manual de Prestação de Contas) 
	A.7.1 Revisão de Fluxos
	A.7.1.1 Mapear os Processos de Trabalho

				A.7.1.2 Adequar os Processos de Trabalho aos Normativos Vigentes

			A.7.2. Revisão de Normativos
	A.7.2.1 Identificar os Normativos Internos pertinentes à Prestação de Contas

				A.7.2.2 Revisar ou Validar Atos Normativos

			A7.3. Padronização de Documentos e Formulários
	A.7.3.1 Identificar Documentos de Comunicação e Análise

				A.7.3.2 Padronizar Modelos de Documentos

9.6.2.	No Mapa de Ações e Responsabilidades, o Ministério da Cidadania estipula o dia 31/1/2022 para a conclusão do mapeamento dos processos de trabalho e identificação dos normativos internos pertinentes a prestações de contas. Dada a interdependência, as demais atividades serão executadas na sequência. As atividades integrantes da Ação de nº 7 serão objeto de ponto de controle a ser sugerido ao Tribunal, cuja implementação se dará mediante diligência no início do mês de março de 2022. Caso seja necessário, o acompanhamento será estendido para os demais pontos de controle a serem realizados no início dos meses de maio e setembro e em dezembro de 2022.
9.7.	Acordo de Cooperação Técnica com o Ministério da Economia - ACT nº 10
9.7.1.	Em 19/02/2021, foi celebrado o Acordo de Cooperação Técnica nº 10/2021, processo nº 71000.002347/2021-78, entre o Ministério da Economia - ME, por meio Secretaria Especial de Desburocratização, Gestão e Governo Digital, e o Ministério da Cidadania, por meio da Secretaria-Executiva, com o objetivo de promover a internalização e a operacionalização das transferências para estados, municípios e organizações da sociedade civil para implementação de políticas públicas na Plataforma +Brasil. É importante destacar que a migração se dará de forma gradual, conforme andamento dos trabalhos das equipes dos Ministérios envolvidos e necessidade verificada das diversas modalidades de repasse do Ministério, entre as políticas de Desenvolvimento Social e Esporte.
9.7.2.	Em reunião realizada com o Ministério da Economia, foi definido que as transferências da Lei de Incentivo ao Esporte - LIE seriam as primeiras a serem internalizadas para a Plataforma +Brasil. Para o alcance desse objetivo, já foi iniciada a etapa de mapeamento dos fluxos de processos da Secretaria Nacional de Incentivo e Fomento ao Esporte - SENIFE. Na sequência, serão desenvolvidos/customizados os respectivos módulos para então, ao final, concretizar a internalização das transferências à Plataforma +Brasil (Mapa de Ações e Responsabilidades - Anexo II, Ação 1 - Arquivo 674716054_7z.001) .
	 Ação
	Atividade
	Desdobramento

	Ação 1
	Adesão à Plataforma +Brasil Para Internalização de Instrumentos da Lei de Incentivo ao Esporte
	A.1.1 Celebração de Acordo de Cooperação Técnica com o Ministério da Economia
	-

			A.1.2 Mapeamento do Fluxo dos Instrumentos 
	-

			A.1.3 Internalização dos Procedimentos da Lei de Incentivo ao Esporte
	-

9.7.3.	À exceção da celebração do Acordo de Cooperação Técnica nº 10/2021, as demais atividades da Ação de nº 1 ainda estão em andamento. Dessa forma, será sugerido ao Tribunal que a implementação dessa ação seja devidamente acompanhada por meio de diligências a serem realizadas nos quatro pontos de controle no decorrer do exercício de 2022 (início dos meses de março, maio e setembro e no mês de dezembro) .
9.8.	Gestão de Pessoas
9.8.1	No intuito de contribuir com as soluções dos problemas enfrentados nas atividades de análise de prestação de contas e de tomada de contas especial, o Ministério da Cidadania está adotando medidas com vistas a amenizar um dos gargalos enfrentados, qual seja, a escassez de recursos humanos. Dentre as iniciativas, faz-se necessário citar o remanejamento/realocação de pessoas entre as unidades administrativas do Ministério, realização de processos seletivos para a contratação de pessoal temporário e pedido para a realização de concurso público visando ao aumento do quadro de servidores efetivos. 
9.8.2.	Para dar tratamento às ações relacionadas à força de trabalho direcionada à análise de prestação de contas e instauração, instrução e remessa de tomada de contas especiais foram autuados os processos abaixo (peça 12, p. 23) :
Quadro 1
	Processo
	Assunto

	71000.041129/2020-78
	Solicitação de GSISTE/SGFT

	71000.012998/2021-76
	Solicitação de contratação de pessoal temporário

	71000.020795/2021-53
	Solicitação de levantamento de necessidades de pessoal

	71000.006313/2020-71
	Edital de oportunidades para realocação interna de pessoal

9.8.3.	No plano apresentado pelo Ministério da Cidadania ao Tribunal, há 3 ações específicas que dizem respeito diretamente às pessoas que atuam nas atividades de análise de prestação de contas e instauração/instrução de tomadas de contas especiais, quais sejam: A4 - Realização de Estudos para realocação ou contratação de pessoal, A5 - Implementação do Teletrabalho e A6 - Capacitação de Colaboradores (Mapa de Ações e Responsabilidades - Anexo II, Ação 7 - Arquivo 674716054_7z.001) .
	 Ação
	Atividade
	Desdobramento

	Ação 4
	Realização de Estudos para Realocação ou Contratação de Pessoal
	A.4.1 Apresentação de solicitação de contratação de pessoal
	A.4.1.1 Levantamento de necessidade de contratação de servidores temporários

				A.4.1.2. Solicitar informações sobre o andamento do Processo nº 71000.012998/2021-76

			A.4.2. Apresentação de solicitação de realocação de pessoal
	A.4.2.1 Solicitar novamente a distribuição de GSISTE para aumento do quadro de servidores

				A.4.2.2 Realização de edital de oportunidades

				A.4.2.3 Solicitação de realocação de pessoal no Ministério da Cidadania

				A.4.2.4 Avaliação da realocação de pessoal no Ministério da Cidadania

	Ação
	Atividade
	Desdobramento

	Ação 5
	Implementação do Teletrabalho
	A.5.1 Avaliar a implementação do teletrabalho
	A.5.1. Avaliação da viabilidade da implantação do teletrabalho

				A.5.2 Implantação do teletrabalho

	Ação
	Atividade
	Desdobramento

	Ação 6
	Capacitação dos Colaboradores
	A.6.1 Realização de levantamento de necessidades de capacitação
	-

			A.6.2 Mapeamento da oferta de cursos e eventos de capacitação disponíveis
	-

			A.6.3 Identificação dos servidores e terceirizados que participarão do processo
	-

			A.6.4 Oferta de capacitação a servidores e terceirizados
	-

9.8.4.	A despeito do cronograma estabelecido pelo Ministério da Cidadania para a implementação dos desdobramentos de atividades de nº A4.1.2 (29/10/2021) , A4.2.1 (29/10/2021) , A4.2.2 (31/12/2021) , A4.2.3 (29/10/2021) , A5.1.1 (31/12/2021) e para a atividade de nº A6.1 (31/12/2021) , será sugerido ao Tribunal que, no primeiro ponto de controle, no início do mês de março de 2022, sejam requeridas, mediante diligência, informações atualizadas sobre o assunto. Nos demais pontos de controle (início dos meses de maio e setembro e no mês de dezembro) , serão pedidas novas informações caso seja necessário.
10.	 Nos subitens 5.1 e 5.2 da documentação constante da peça 12, p. 24-28, o Ministério da Cidadania tece considerações e apresenta números relativos ao estoque de prestações de contas e de tomada de contas especiais pendentes de análise/instauração em 31/7/2021.
11.	 Para apresentar o estoque de prestações de contas e de tomada de contas especiais pendentes de análise/instauração, levou-se em consideração o fluxo de análise e as fases de verificação do cumprimento do objeto (aspectos físico e financeiro) . Isso porque as secretarias finalísticas da área de esporte têm como papel institucional a avaliação da execução física do objeto de cada um dos repasses a partir das normas de regência da transferência e da política pública financiada. Cumprida essa etapa, os processos da área de esporte são encaminhados para a Secretaria de Gestão de Fundos e Transferências para análise sob o prisma financeiro e emissão de parecer final. A partir da emissão do parecer final, define-se a aprovação ou reprovação das contas.
12.	No que tange às prestações de contas da área de assistência social, tanto o aspecto físico quanto o financeiro são analisados pela Diretoria do Fundo Nacional de Assistência Social, subordinada à Secretaria de Gestão de Fundos e Transferências. Da mesma forma, a partir da emissão do parecer final, define-se a aprovação ou reprovação das contas. Por fim, é imperioso destacar que os pagamentos realizados na modalidade fundo a fundo caracterizam-se pela descentralização de recursos diretamente do Fundo Nacional de Assistência Social para fundos municipais, estaduais e do Distrito Federal, de forma regular e automática, nos termos das Leis 8.742/93 e 9.604/98. 
13.	Estabeleceu-se como marco para formação de estoque de processos de prestação de contas a ser tratado o encerramento da vigência do instrumento. A partir desta data, tem-se início a obrigação do convenente, de prestar contas dos recursos recebidos, e a do órgão concedente, de analisar a prestação de contas que lhe foi remetida. Ressalte-se que os processos nos quais as contas tiveram parecer final pela aprovação ou rejeição não integrarão o estoque de pendências. Os processos com contas aprovadas estarão aptos a ser encerrados. Já os que tiveram contas rejeitadas, serão remetidos para setor específico na Secretaria de Gestão de Fundos e Transferências com vistas à instauração de tomada de contas especial.
14.	A seguir, serão expostos os quadros consolidados e estratificados do estoque de prestação de contas do Ministério da Cidadania em 31/7/2021.
15.	No quadro abaixo (peça 12, p. 25) , são apresentados os valores de referência para cada instrumento, quais sejam: a) valores pactuados (recursos federais acrescidos da contrapartida) para as transferências voluntárias; b) valores captados para os instrumentos da Lei de Incentivo ao Esporte; e c) valor de repasse para as transferências fundo a fundo.
Quadro 2
	Instrumento de Repasse
	Quantidade
	Valor (R$) 

	Convênio
	2296
	5.171.401.712,28

	Termo de Colaboração
	20
	231.113.851,52

	Termo de Compromisso da Lei de Incentivo ao Esporte
	1882
	1.894.678.534,08

	Termo de Cooperação
	26
	32.606.542,90

	Termo de Execução Descentralizada
	101
	1.644.699.843,20

	Termo de Fomento
	69
	24.277.620,68

	Transferências Legais Fundo a Fundo
	2099
	783.968.181,87

	Transferências Voluntárias Fundo a Fundo
	481
	66.085.158,40

	TOTAL
	6974
	9.848.831.444,93

16.	Na tabela abaixo (peça 12, p.25) , tem-se as transferências devidamente categorizadas e distribuídas quantitativamente entre as secretarias finalísticas da área de esporte (SEISP, SENIFE, SNEAR, SNELIS, SNFDT) , a Secretaria Nacional de Prevenção às Drogas - SENAPRED e a Secretaria de Gestão de Fundos e Transferências - SGFT. Os dados retratam a situação encontrada em 31/7/2021.
Quadro 3
	INSTRUMENTO DE REPASSE
	SECRETARIAS

		SEISP
	SENAPRED
	SENIFE
	SNEAR
	SNELIS
	SNFDT
	SGFT
	TOTAL

	Convênio 
	113
	36
	-
	70
	397
	7
	1673
	2296

	Termo de Colaboração
	6
	8
	-
	-
	-
	-
	6
	20

	Termo de Compromisso da Lei de Incentivo ao Esporte
	-
	-
	584
	-
	-
	-
	1298
	1882

	Termo de Cooperação
	-
	-
	-
	-
	18
	-
	8
	26

	Termo de Execução Descentralizada
	21
	8
	-
	30
	38
	3
	1
	101

	Termo de Fomento
	11
	38
	-
	5
	-
	1
	14
	69

	Transferências Legais Fundo a Fundo
	-
	-
	-
	-
	-
	-
	2099
	2099

	Transferências Voluntárias Fundo a Fundo
	-
	-
	-
	-
	-
	-
	481
	481

	TOTAL
	151
	90
	584
	105
	453
	11
	5580
	6974

17. 	Cumprida a etapa a que se refere o art. 4º da IN/TCU nº 71/2012, o processo administrativo é encaminhado à autoridade competente para deliberação acerca da aprovação ou reprovação das contas e, se for o caso, instauração do competente processo de tomada de contas especial. Essa atribuição, no âmbito do Ministério da Cidadania, é da Secretaria de Gestão de Fundos e Transferências. 
18.	A Portaria/Ministério da Cidadania nº 33, de 18/3/2019, cujo teor foi consolidado pelo Decreto nº 10537/2020, delega competência às Diretorias subordinadas à Secretaria de Gestão de Fundos e Transferências para a instauração e processamento das tomadas de contas especiais, bem como para registro no sistema e-TCE dos débitos inferiores decorrentes da dispensa a que se refere o art. 6º, incisos I e II, da IN/TCU nº 71/2012. 
19.	A título de registro, tanto o procedimento de instauração/processamento da tomada de contas especial quanto o de Cadastro de Débitos Inferiores são realizados no sistema e-TCE. Na fase interna da TCE, além da IN/TCU nº 71/2012, o Ministério da Cidadania cita a Portaria/CGU nº 1531, de 1º/7/2021, como normativo balizador da atuação dos órgãos responsáveis pela condução dos trabalhos relativos às tomadas de contas especiais. Já em relação ao cadastro dos débitos inferiores, é citado o art. 24 da Portaria/TCU nº 122/2018.
20.	A tabela abaixo (peça 12, p. 28) demonstra o quantitativo de tomada de contas especiais e cadastro de débitos inferiores na carteira das diretorias da Secretaria de Gestão de Fundos e Transferências em 31/7/2021. No quadro sinótico, é possível destacar ainda à qual categoria de transferência a TCE ou o débito inferior pertencem, bem como os valores globais dos respectivos débitos.
Quadro 6
	Tipo de Procedimento
	Instrumento de Repasse
	SGFT/DEFNAS
	SGFT/DTEDS

			Quantidade
	Valor (R$) 
	Quantidade
	Valor (R$) 

	Tomada de Contas Especial
	Convênio
	-
	-
	16
	22.330.588,44

		Termo de Compromisso da Lei de Incentivo ao Esporte
	-
	-
	7
	3.321.716,38

		Transferências Legais Fundo a Fundo
	108
	30.475.221,62
	-
	-

	Cadastro de Débito Inferior
	Convênio
	4
	55.652,59
	19
	1.613.893,11

		Termo de Compromisso da Lei de Incentivo ao Esporte
	-
	-
	15
	4.419.333,24

		Transferências Legais Fundo a Fundo
	175
	5.176.418,69
	-
	-

	TOTAL
	287
	35.707.292,90
	57
	31.685.531,17

21.	Na sequência, o plano de ação apresentado pelo Ministério da Cidadania aborda aspectos relativos à força de trabalho que atua nas atividades de análise de prestação de contas e instauração/instrução de tomada de contas especial. 
22.	Na tabela constante da peça 12, p. 28, o Ministério da Cidadania apresenta o quantitativo de recursos humanos distribuído entre as Secretarias que analisam prestações de contas, bem como a força de trabalho da SGFT que também atua na instauração/instrução de tomada de contas especial.
Quadro 7
	Secretarias
	Prestações de Contas
	Tomada de Contas Especial

		Nº de Servidores
	Nº de Terceirizados
	Total
	Nº de Servidores
	Nº de Terceirizados
	Total

	SNEAR
	4
	3
	7
	-
	-
	-

	SNELIS
	3
	8
	11
	-
		-

	SNDDT
	2
	2
	4
	-
	-
	-

	SENIFE
	2
	9
	11
	-
	-
	-

	SEISP
	19
	7
	26
	-
	-
	-

	SENAPRED
	1
	4
	5
	-
	-
	-

	SGFT
	19
	70
	89
	6
	12
	18

	TOTAL
	50
	103
	153
	6
	12
	18

Obs.: Na SENAPRED, os servidores não executam apenas atividades ligadas à análise de prestação de contas.
23.	No item 9.8 acima, estão descritas de forma detalhada quais as iniciativas que o Ministério da Cidadania pretende adotar na área de recursos humanos para conferir operatividade às determinações alvitradas pelo Tribunal no Acórdão 1690/2021-TCU-Plenário. Conforme já dito anteriormente, será sugerido ao Tribunal o acompanhamento da implementação das medidas previstas (vide subitem 9.8.4) .
24.	No ponto seguinte do Plano de Ação, são abordados aspectos atinentes à produtividade. Segundo a documentação remetida ao Tribunal, a produtividade representa o quantitativo de análises realizadas em cada Secretaria ou Setor. A média mensal de análises é o resultado da divisão do quantitativo produzido pelo número de meses do período referenciado. Para as tomadas de contas especiais e os Cadastros de Débitos Inferiores, considera-se o quantitativo de processos instruídos.
25.	Conforme já destacado nos itens 11 e 12 acima, as secretarias finalísticas da área de esporte realizam a análise da prestação de contas das transferências sob o aspecto de cumprimento do objeto (execução física) . À Secretaria de Gestão de Fundos e Transferências compete analisar as prestações de contas sob o aspecto financeiro dos instrumentos da área de esporte, bem como sob os dois prismas (físico e financeiro) em relação às transferências da área de assistência social. À SGFT também é responsável pela aprovação ou reprovação das contas, bem como pela instauração/instrução dos processos de tomada de contas especial.
26.	Na peça 12, p. 29, o Ministério da Cidadania apresenta quadro demonstrativo da produtividade média das áreas de prestação de contas. Os números consignados no documento são os seguintes:
Quadro 8
	Área
	Quantitativo de Análises Conclusivas nos Últimos 31 meses
	Média Mensal de Análises

	SEISP
	30
	1

	SENAPRED
	34
	2

	SENIFE
	1090
	160

	SNEAR *
	53
	5

	SNELIS
	381
	15

	SNFDT
	52
	4

	SGFT/DEFNAS **
	688
	98

	SGFT/DTEDS/CGPCE
	1041
	33

	SGFT/DTEDS/CGPCDS
	364
	12

 (*) SNEAR - Expectativa de análise com as condições atuais e a projeção do término do passivo, considerando as alterações de fluxos de trabalho, revisão de processos e realocação de recursos humanos realizadas pela nova gestão a partir de outubro de 2020.
 (**) SGFT/DEFNAS - Para o caso específico da Diretoria Executiva do Fundo Nacional de Assistência Social, considerando que o quantitativo reduzido de processos referentes a convênios, cujo final de vigência anterior a 31/12/2012, iremos realizar a projeção para os processos de transferências legais, utilizando para base de cálculo da produtividade média de análises conclusivas o período de 1º/01/2021 a 31/07/2021, traduzindo a capacidade mais fidedigna de produção atual do setor.
27.	Em relação às tomadas de contas especiais e aos Cadastros de Débitos Inferiores, a produtividade média dos últimos 31 meses das áreas responsáveis por essas atividades foi a constante da tabela abaixo (peça 12, p. 30) :
Quadro 9
	Área
	Quantidade de Análises Conclusivas
	Média Mensal de Análises Conclusivas

		TCE
	CDI
	TCE
	CDI

	SGFT/DEFNAS 
	33
	42
	13
	40

	SGFT/DTEDS 
	87
	83
	3
	2

28.	O plano de ação ressalta que a produtividade do Fundo Nacional de Assistência Social relativa à análise de TCE's e cadastro de débitos inferiores foi afetada pela pandemia do Corona Vírus. Com o advento da pandemia, foi criado o Auxílio Emergencial, cuja execução orçamentária e financeira coube à Diretoria-Executiva do Fundo Nacional de Assistência Social - SGFT/DFNAS. A situação foi normalizada a partir de abril de 2021, ocasião em que a atividade de instauração/instrução de tomada de contas especial foi retomada na Coordenação-Geral de Execução Orçamentária, Financeira e Contábil (peça 12, p. 30) .
29.	A título de registro, as medidas administrativas prévias à instauração das tomadas de contas especiais são adotadas na estrutura da Diretoria de Transferências de Esporte e do Desenvolvimento Social - DTEDS e não na das coordenações-gerais de prestação de contas.
30.	Como já ressaltado no item 6 acima, o plano de ação do Ministério da Cidadania obedecerá às duas diretrizes traçadas no Acórdão 1690/2021-TCU-Plenário. Entretanto, levando-se em consideração a capacidade instalada e a produtividade média dos setores para prioridade dos estoques, o Ministério da Cidadania dará prioridade à instrução dos processos contemplados no item 9.3.1 da decisão do Tribunal, os quais integram a primeira diretriz.
'9.3. determinar ao Ministério da Cidadania que: 
9.3.1. até 31/12/2021, conclua a análise das prestações de contas que, de acordo com o entendimento fixado no Acórdão 1441/2016-TCU-Plenário, refiram-se a atos sujeitos à prescrição da pretensão punitiva até o final de 2022, bem como remeta a este Tribunal as tomadas de contas especiais já constituídas, bem como as que vierem a sê-lo em decorrência da reprovação total ou parcial das referidas contas ou da omissão no dever de prestá-las.'
31.	De acordo com o plano de ação, a delimitação do universo de processos a ser instruído obedeceu à regra prescricional da pretensão punitiva estabelecida no Acórdão 1441/2016-TCU-Plenário, o qual estabelece que:
'9.1.1. a pretensão punitiva do Tribunal de Contas da União subordina-se ao prazo geral de prescrição indicado no art. 205 do Código Civil;
9.1.2. a prescrição a que se refere o subitem anterior é contada a partir da data de ocorrência da irregularidade sancionada, nos termos do art. 189 do Código Civil;
9.1.3. o ato que ordenar a citação, a audiência ou oitiva da parte interrompe a prescrição de que trata o subitem 9.1.1, nos termos do art. 202, inciso I, do Código Civil;
9.1.4. a prescrição interrompida recomeça a correr da data em que for ordenada a citação, a audiência ou oitiva da parte, nos termos do art. 202, parágrafo único, parte inicial, do Código Civil;
9.1.5. haverá a suspensão da prescrição toda vez que o responsável apresentar elementos adicionais de defesa, ou mesmo quando forem necessárias diligências causadas por conta de algum fato novo trazido pelos jurisdicionados, não suficientemente documentado nas manifestações processuais, sendo que a paralisação da contagem do prazo ocorrerá no período compreendido entre a juntada dos elementos adicionais de defesa ou da peça contendo o fato novo e a análise dos referidos elementos ou da resposta da diligência, nos termos do art. 160, §2º, do Regimento Interno;
9.1.6. a ocorrência desta espécie de prescrição será aferida, independentemente de alegação da parte, em cada processo no qual haja intenção de aplicação das sanções previstas na Lei 8.443/1992;
9.1.7. o entendimento consubstanciado nos subitens anteriores será aplicado, de imediato, aos processos novos (autuados a partir desta data) bem como àqueles pendentes de decisão de mérito ou de apreciação de recurso por este Tribunal;'
32.	A par do relatado no item anterior, o plano de ação definiu como processos integrantes da Diretriz nº 1 do Acórdão 1690/2021-TCU-Plenário aqueles que se referem a instrumentos com prazo de vigência encerrado entre 1º/1/2011 e 31/12/2012. Como metodologia para apresentação dos dados, definiu-se a segregação das informações por áreas finalísticas no âmbito das Secretarias Especiais de Esporte e de Desenvolvimento Social. Na Secretaria de Gestão de Fundos e Transferências, a apresentação das informações descerá ao nível hierárquico de           coordenações-gerais, uma vez que nessa Secretaria é feita a análise das prestações de contas oriundas das áreas finalísticas sob o aspecto financeiro.
33.	A tabela abaixo (peça 12, p. 32) retrata o quantitativo, em 31/7/2021, de processos relativos a instrumentos com vigência expirada em 2011 e 2012. No caso específico da SGFT/DTEDS/CGPCE e [da] SGFT/DTEDS/CGPCDS, o número não contempla os processos que ainda serão remetidos pelas áreas finalísticas. Esses processos, segundo o plano de ação, receberão tratamento posterior.
Quadro 10
	Ano do Fim de Vigên-cia
 
	Instrumento de Repasse
	SEISP
	SENAPRED
	SENIFE
	SNEAR
	SNELIS
	SNFDT
	SGFT/DEFNAS
	SGFT/DTEDS/CGPCE
	SGFT/DTEDS/CGPCDS
	TOTAL

	2011
	Convênio
	-
	-
	-
	1
	28
	-
	-
	51
	47
	127

		Termo de Colaboração
	-
	-
	-
	-
	-
	-
	-
	-
	-
	-

		Termo de Compromisso da Lei de Incentivo ao Esporte
	-
	-
	3
	-
	-
	-
	-
	91
	-
	94

		Termo de Cooperação
	-
	-
	-
	-
	1
	-
	-
	-
	3
	4

		Termo de Execução Descentralizada
	-
	-
	-
	5
	-
	-
	-
	-
	-
	5

		Transferências Legais Fundo a Fundo
	-
	-
	-
	-
	-
	-
	42
	-
	-
	42

		SUBTOTAL
	-
	-
	3
	6
	29
	-
	42
	142
	50
	272

	2012
	Convênio
	2
	-
	-
	2
	25
	-
	1
	61
	56
	147

		Termo de Compromisso da Lei de Incentivo ao Esporte
	-
	-
	43
	-
	-
	-
	-
	97
	-
	140

		Termo de Execução Descentralizada
	-
	-
	-
	6
	-
	-
	-
	-
	-
	6

		Transferências Legais Fundo a Fundo
	-
	-
	-
	-
	-
	-
	157
	-
	-
	157

		SUBTOTAL
	2
	-
	43
	8
	25
	-
	158
	158
	56
	450

	TOTAL
	2
	-
	46
	15
	54
	-
	200
	300
	106
	722

34.	Mapeados os instrumentos com vigência expirada em 2011 e 2012, o plano de ação estabeleceu os critérios que serão adotados para a instrução dos respectivos processos, quais sejam (peça 12, p. 32-33) : a) valor de repasse/captação do instrumento; b) ordem cronológica de encerramento da vigência; e c) quantidade de instrumentos tendo como beneficiário um mesmo convenente/proponente. 
35.	De maneira apartada, dada a agilidade de análise ou a urgência para a sua conclusão, serão priorizados (peça 12, p. 33) : 
a) os instrumentos que possuam demandas de órgão de controle interno ou externo pendente de conclusão ou atendimento (denúncia, relatório de fiscalização) ;
b) os instrumentos nos quais seja identificada não execução do objeto pactuado;
c) os instrumentos em que se verifique a ocorrência omissão no dever de prestar contas; e
d) os instrumentos com análise de prestação de contas iniciada e nos quais se verifique devolução integral ou parcial de recursos glosados.
36.	Levando-se em consideração a produtividade média atual das áreas responsáveis pela análise de prestação de contas (item 26 acima) , o plano de ação estabelece uma projeção de entrega de análises dos instrumentos com ano de fim de vigência em 2011 e 2012. Verifica-se, na tabela abaixo (peça 12, p. 33) , que as Coordenações-Gerais de Prestação de Contas do Esporte e do Desenvolvimento Social não instruirão a totalidade dos processos sob sua responsabilidade. E, conforme já explicado, o número indicado na tabela do item 33 acima e reproduzido no quadro sinótico abaixo referente às citadas coordenações-gerais não contempla os processos que ainda serão remetidos pelas áreas finalísticas. Dessa forma, o percentual de execução nas citadas coordenações-gerais tende a ser menor. Em suma, admite-se, desde já, que as [mencionadas] coordenações-gerais não cumprirão o item 9.3.1 do Acórdão 1690/2021-TCU-Plenário no prazo estipulado.
Quadro 11
	Área
	Média Mensal de Análises Conclusivas
	Processos em Estoque
	Projeção de Entrega até 31/12/2021
	Percentual de Conclusão

	SEISP
	1
	2
	2
	100%

	SENAPRED
	2
	-
	-
	não se aplica

	SENIFE
	160
	46
	46
	100%

	SNEAR
	5
	15
	15
	100%

	SNELIS
	15
	54
	54
	100%

	SNFDT
	4
	-
	-
	não se aplica

	SGFT/DEFNAS
	98
	200
	200
	100%

	SGFT/DTEDS/CGPCDE
	33
	[300]
	165
	55%

	SGDT/DTEDS/CGPCDS
	12
	[106]
	60
	57%

37.	É importante ressaltar que, pelo fato de os processos de trabalho serem interligados, não há como estabelecer com exatidão, desde já, quantos processos de tomadas de contas especiais surgirão a partir das análises de prestação de contas referentes aos instrumentos elencados no Quadro 11 (item 36 acima) . Após a reprovação das contas, passa-se para a adoção das medidas administrativas a que se refere o art. 3º da IN/TCU 71/2012. Vencida essa etapa, parte-se para a instauração da tomada de contas especial (art. 4º da IN/TCU nº 71/2012) . Por fim, deve-se ressaltar o prazo a que se refere o art. 11 da IN/TCU nº 71/2012, o qual estabelece até 180 dias, contados a partir da instauração, para que a tomada de contas especial seja encaminhada ao Tribunal. 
38.	A fim de acompanhar o cumprimento do subitem 9.3.1 do Acórdão 1690/2021-TCU-Plenário, será sugerida ao Tribunal a realização de diligência no início dos meses de março, maio e setembro, bem como a alteração do teor da determinação com a dilação do prazo para cumprimento até 31/8/2022. Isso porque, conforme já evidenciado (item 36 acima) , as Coordenações-Gerais de Prestação de Contas do Esporte e do Desenvolvimento Social não instruirão a totalidade dos processos sob sua responsabilidade tampouco encaminharão ao Tribunal todas as tomadas de contas especial porventura instauradas no prazo fixado.
39. 	Na tabela abaixo (peça 12, p. 34) , estão os instrumentos com vigência encerrada em 2010 e anos anteriores. Esses instrumentos não serão objeto de tratamento imediato. De acordo com o plano de ação, a análise desses instrumentos ocorrerá concomitantemente com aqueles enquadrados no critério definido no item 9.3.2 do Acórdão 1690/2021-TCU-Plenário (risco de prescrição da pretensão punitiva já tenha se concretizado ou se concretize a partir de 2023) .
Quadro 12
	Ano do Fim de Vigência
 
	Instrumento de Repasse
	SEISP
	SENAPRED
	SENIFE
	SNEAR
	SNELIS
	SNFDT
	SGFT/DEFNAS
	SGFT/DTEDS/CGPCE
	SGFT/DTEDS/CGPCDS
	TOTAL

	2010 e anteriores
	Convênio
	1
	-
	-
	8
	46
	-
	10
	712
	208
	985

		Termo de Compromisso da Lei de Incentivo ao Esporte
	-
	-
	2
	-
	-
	-
	-
	87
	-
	89

		Termo de Cooperação
	-
	-
	-
	-
	5
	-
	-
	-
	3
	8

		Transferências Legais Fundo a Fundo
	-
	-
	-
	-
	-
	-
	87
	-
	-
	87

	TOTAL
	1
	0
	2
	8
	51
	0
	97
	799
	211
	1169

40.	Neste ponto (peça 12, p. 34) , o Plano de Ação trata dos instrumentos de transferência enquadrados na situação prevista no subitem 9.3.2 do Acórdão 1690/2021-TCU-Plenário. Seguindo o mesmo parâmetro delineado pelo Acórdão 1441/2016-TCU-Plenário, foi adotado como critério temporal as execuções de recursos que tinham como fim de vigência a data de 1º/1/2013 em diante. Foi destacado pelos subscritores do Plano de Ação que os demais critérios constantes do subitem 9.3.2 do Acórdão 1690/2021-TCU-Plenário serão contemplados na Matriz de Priorização e Criticidade.
'9.3. determinar ao Ministério da Cidadania que: 
 (...) 
9.3.2. no prazo de 60 (sessenta) dias, contados da notificação desta decisão, envie a este Tribunal novo plano de ação para a efetiva análise de todas as prestações de contas em atraso, cujo risco de prescrição da pretensão punitiva já tenha se concretizado ou se concretize a partir de 2023, do qual constem necessariamente as seguintes informações, dentre outras que julgar pertinentes, de forma padronizada para todos os setores incumbidos da análise de contas/processamento de tomadas de contas especiais no âmbito do Ministério da Cidadania, de modo a permitir totalizações:'
41.	A partir das disposições contidas no item 9.3.2, o Plano de Ação estabeleceu os seguintes critérios para a estratificação de processos: a) valor de repasse/[captação] do instrumento; b) ordem cronológica de encerramento da vigência; e c) quantidade de instrumentos tendo como beneficiário um mesmo convenente/proponente. 
42.	O Plano de Trabalho deixou assente que a frente de trabalho para dar tratamento aos instrumentos com fim de vigência de 1º/1/2013 em diante será iniciada após a conclusão do trabalho relativo aos instrumentos elencados na tabela constante do item 33 acima.
43.	De acordo com o Plano de Ação apresentado pelo Ministério da Cidadania, a matriz de priorização e criticidade a ser usada nos trabalhos de análise de prestação de contas é a seguinte (peça 12. p. 35) :
Quadro 13
	Variável
	Parâmetro
	Peso

	Valor Pactuado
	Até R$ 100.000,00
	1

		De R$ 100.000,01 até R$ 500.000,00
	2

		De R$ 500.000,01 a R$ 1.000,000,00
	3

		De R$ 1.000.001,00 a R$ 5.000.000,00
	4

		Acima de R$ 5.000.000,00
	5

	Ano de Vigência 
	9 anos do fim de vigência 
	100

		10 ou mais anos do fim de vigência
	90

		8 anos do fim de vigência
	80

		7 anos do fim de vigência
	70

		6 anos do fim de vigência
	60

		5 anos do fim de vigência
	50

		4 anos do fim de vigência
	40

		3 anos do fim de vigência
	30

		2 anos do fim de vigência
	20

		Até 1 ano do fim de vigência
	10

	Quantidade de Processos de um mesmo interessado
	Até 2 processos
	1

		3 a 5 processos
	3

		Acima de 5 processos
	5

44.	Conforme se depreende do Quadro 13 acima, a Matriz de Prioridade e Criticidade contempla o ano do fim da vigência do programa/instrumento por meio do qual foi realizada a transferência, a materialidade dos recursos, o prazo da pretensão punitiva segundo o Acórdão 1441/2016-TCU-Plenário e também a quantidade de processos em nome de um mesmo responsável (itens 9.3.2.1 e 9.3.2.2 do Acórdão 1690/2021-TCU-Plenário. 
45.	A exemplo do que foi feito no grupo de processos enquadrados no item 9.3.1 do Acórdão 1690/2021-TCU-Plenário (vide item 35 acima) , serão priorizados de maneira apartada, dada a agilidade ou urgência para a sua conclusão, os instrumentos:
a) que possuam demandas de órgão de controle interno ou externo pendentes de conclusão ou atendimento (denúncia, relatório de fiscalização) ;
b) nos quais seja identificada não execução do objeto pactuado;
c) em que se verifique a ocorrência omissão no dever de prestar contas; e
d) com análise de prestação de contas iniciada e nos quais se verifique devolução integral ou parcial de recursos glosados.
46.	Na sequência, o Plano de Ação apresenta quadros demonstrativos da quantidade de processos de instrumentos com fim de vigência estipulado entre 2013 e 2021 e a respectiva distribuição do estoque entre as secretarias finalísticas e, no caso da Secretaria de Gestão de Fundos e Transferências, entre a Diretoria-Executiva do Fundo Nacional de Assistência Social e as Coordenações-Gerais da Diretoria de Transferências do Esporte e do Desenvolvimento Social. Os dados são de 31/7/2021. (peça 12, p. 37-40) .
Quadro 14 - Estoque de Instrumentos 
	Secretaria Nacional de Esporte de Alto Rendimento - SNEAR

	Ano de Fim de Vigência
	Convênio
	TED
	Termo de Fomento

		Quantidade
	Valor (R$) 
	Quantidade
	Valor (R$) 
	Quantidade
	Valor (R$) 

	2013
	1
	1.206.663,55
	4
	1.546.513,27
	-
	-

	2014
	11
	17.116.488,84
	1
	1.114.649,70
	-
	-

	2015
	11
	33.802.141,08
	3
	13.772.692,03
	-
	-

	2016
	25
	129.858.754,08
	4
	21.547.337,17
	-
	-

	2017
	7
	31.319.006,26
	2
	22.027.647,79
	2
	1.723.611,20

	2018
	3
	3.279.820,27
	1
	1.760.662,51
	2
	617.859,19

	2019
	1
	1.010.332,00
	2
	6.885.085,32
	1
	130.000,00

	2020
	-
	-
	2
	9.167.182,78
	-
	-

	Total
	59
	217.593.206,08
	19
	77.821.770,57
	5
	2.471.470,39

Quadro 15 - Estoque de Instrumentos
	Secretaria Nacional de Esporte, Educação, Lazer e Inclusão Social - SNELIS

	Ano de Fim de Vigência
	Convênio
	TED
	Termo de Cooperação

		Quantidade
	Valor (R$) 
	Quantidade
	Valor (R$) 
	Quantidade
	Valor (R$) 

	2013
	27
	31.396.499,39
	1
	85.000,00
	-
	-

	2014
	8
	5.059.754,92
	9
	11.348.523,45
	2
	612.158,75

	2015
	58
	17.619.451,32
	1
	82.250,00
	7
	86.371.764,10

	2016
	25
	43.709.070,23
	-
	-
	3
	40.511.906,43

	2017
	42
	72.837.377,02
	-
	-
	2
	860.389,36

	2018
	41
	37.900.535,46
	-
	-
	1
	1.352.622,37

	2019
	54
	39.464.075,28
	-
	-
	14
	48.998.249,43

	2020
	26
	12.498.266,03
	-
	-
	4
	22.274.881,27

	2021
	17
	20.178.665,84
	1
	1.800.000,00
	5
	35.357.824,84

	Total
	298
	280.663.695,49
	12
	13.315.773,45
	38
	236.339.796,55

Quadro 16 - Estoque de Instrumentos 
	Secretaria Nacional do Futebol e Direitos do Torcedor - SNDFT

	Ano de Fim de Vigência
	Convênio
	TED
	Termo de Fomento

		Quantidade
	Valor (R$) 
	Quantidade
	Valor (R$) 
	Quantidade
	Valor (R$) 

	2020
	1
	201.000,00
	3
	162.432,12
	-
	-

	2021
	6
	2.052.832,61
	-
	-
	1
	115.000,00

	Total
	7
	2.253.832,61
	3
	162.432,12
	1
	115.000,00

Quadro 17 - Estoque de Instrumentos
	Secretaria Nacional de Incentivo e Fomento ao Esporte - SENIFE

	Ano de Vigência
	Termo de Compromisso da Lei de Incentivo ao Esporte

		Quantidade
	Valor (R$) 

	2013
	28
	46.062.115,28

	2014
	61
	67.227.641,98

	2015
	91
	98.149.140,23

	2016
	154
	203.455.928,29

	2017
	138
	187.812.941,09

	2018
	25
	36.869.273,80

	2019
	16
	16.671.042,03

	2020
	8
	16.243.696,81

	2021
	15
	25.682.253,14

	Total
	536
	698.174.032,65

Quadro 18 - Estoque de Instrumentos
	Secretaria Nacional de Prevenção às Drogas

	Ano de Fim da Vigência
	Convênio
	Termo de Colaboração
	TED
	Termo de Fomento

		Qtde.
	Valor (R$) 
	Qtde.
	Valor (R$) 
	Qtde.
	Valor (R$) 
	Qtde.
	Valor (R$) 

	2019
	15
	18.663.461,48
	2
	678.500,00
	-
	-
	-
	-

	2020
	13
	14.026.785,95
	5
	1.100.000,00
	7
	5.501.064,67
	12
	1.880.533,93

	2021
	8
	9.987.707,28
	1
	251.000,00
	1
	1.198.090,00
	26
	4.477.040,15

	Total
	36
	42.677.954,71
	8
	2.029.500,00
	8
	6.699.154,67
	38
	6.357.574,08

Quadro 19 - Estoque de Instrumentos
	Secretaria Nacional de Inclusão Social e Produtiva - SEISP

	Ano de Fim da Vigência
	Convênio
	Termo de Colaboração
	TED
	Termo de Fomento

		Qtde.
	Valor (R$) 
	Qtde.
	Valor (R$) 
	Qtde.
	Valor (R$) 
	Qtde.
	Valor (R$) 

	2013
	5
	593.379.650,75
	-
	-
	-
	-
	-
	-

	2014
	-
	-
	-
	-
	1
	147.472,00
	-
	-

	2015
	1
	104.166,67
	-
	-
	4
	1.097.663,75
	-
	-

	2016
	2
	16.851.343,50
	-
	-
	2
	107.397.319,00
	-
	-

	2017
	9
	24.581.780,75
	-
	-
	2
	6.594.564,50
	-
	-

	2018
	19
	267.222.679,47
	1
	86.226.939,01
	2
	5.740.184,00
	-
	-

	2019
	26
	85.365.150,56
	1
	43.749.934,98
	3
	40.480.443,80
	-
	-

	2020
	9
	18.395.370,83
	1
	1.849.378,10
	4
	892.210.000,00
	-
	-

	2021
	39
	631.434.562,41
	3
	73.367.092,16
	3
	236.111.815,00
	11
	10.990.186,20

	Total
	110
	1.637.334.704,94
	6
	205.193.344,25
	21
	1.289.779.462,05
	11
	10.990.186,20

Quadro 20 - Estoque de Instrumentos
	Diretoria Executiva do Fundo Nacional de Assistência Social - SGFT/DEFNAS

	Ano de Fim de Vigência
	Convênio
	Transferências Legais Fundo a Fundo
	Transferências Voluntárias Fundo a Fundo

		Quantidade
	Valor (R$) 
	Quantidade
	Valor (R$) 
	Quantidade
	Valor (R$) 

	2013
	-
	-
	106
	30.983186,52
	-
	
	2014
	-
	-
	121
	41.467.896,00
	-
	
	2015
	1
	6.339.136,85
	116
	53.614.609,02
	-
	
	2016
	1
	205.000,00
	172
	65.058.387,46
	-
	
	2017
	1
	526.500,00
	255
	63.967.198,83
	-
	
	2018
	2
	292.500,00
	512
	235.305.611,41
	-
	
	2019
	19
	4.146.484,00
	531
	172.636.696,59
	-
	
	2020
	78
	10.954.373,36
	-
	-
	-
	
	2021
	19
	4.476.675,00
	-
	-
	481
	66.085.158,40

	Total
	121
	26.940.669,21
	1813
	663.033.585,83
	481
	66.085.158,40

Quadro 21 - Estoque de Instrumentos
	Coordenação-Geral de Prestação de Contas do Esporte - SGFT/DTEDS/CGPCE

	Ano de Fim da Vigência
	Convênio
	Termo de Colaboração
	Termo de Compromisso da Lei de Incentivo ao Esporte
	Termo de Fomento

		Qtde.
	Valor (R$) 
	Qtde.
	Valor (R$) 
	Qtde.
	Valor (R$) 
	Qtde.
	Valor (R$) 

	2013
	51
	79.348.147,52
	-
	-
	119
	104.514.832,19
	-
	-

	2014
	22
	45.409.773,26
	-
	-
	115
	114.231.208,29
	-
	-

	2015
	36
	52.449.376,91
	-
	-
	99
	77.738.853,44
	-
	-

	2016
	23
	60.755.755,54
	-
	-
	88
	94.352.508,47
	-
	-

	2017
	28
	51.943.874,45
	-
	-
	69
	59.900.178,22
	-
	-

	2018
	26
	15.021.693,69
		-
	195
	174.033.066,75
	-
	-

	2019
	48
	41.033.567,75
	1
	1.599.785,16
	221
	173.287.750,24
	2
	1.277.785,38

	2020
	16
	2.690.291,16
	-
	-
	113
	74.101.349,74
	-
	
	2021
	-
	-
	-
	-
	4
	3.439.178,18
	-
	
	Total
	250
	348.652.480,28
	1
	1.599.785,16
	1023
	875.698.925,52
	2
	1.277.785,38

Quadro 22 - Estoque de Instrumentos 
	Coordenação-Geral de Prestação de Contas do Desenvolvimento Social - SGFT/DTEDS/CGPCDS

	Ano de Vigên
-cia
	Convênio
	Termo de Colaboração
	Termo de Cooperação
	TED
	Termo de Fomento

		Qtd.
	Valor (R$) 
	Qtd.
	Valor (R$) 
	Qtd.
	Valor (R$) 
	Qtd.
	Valor (R$) 
	Qtd.
	Valor (R$) 

	2013
	94
	805.206.124,74
	-
	-
	2
	3.583.206,27
	-
	-
	-
	-

	2014
	13
	269.668.153,60
	-
	-
	-
	-
	-
	-
	-
	-

	2015
	5
	37.905.851,13
	-
	-
	-
	-
	-
	-
	-
	-

	2016
	7
	155.154.754,74
	-
	-
	-
	-
	-
	-
	-
	-

	2017
	10
	222.711.525,02
	1
	20.936.762,61
	-
	-
	-
	-
	-
	-

	2018
	15
	24.922.460,55
	-
	-
	-
	-
	-
	-
	-
	-

	2019
	10
	18.092.379,26
	-
	-
	-
	-
	1
	16.201.926,00
	1
	1.024.000,00

	2020
	2
	1.955.575,20
	4
	1.354.459,50
	-
	-
	-
	-
	8
	1.541.734,02

	2021
	-
	-
	-
	-
	-
	-
	-
	-
	3
	499.870,61

	Total
	156
	1.535.616.824,24
	5
	22.291.222,11
	2
	3.583.206,27
	1
	16.201.926,00
	12
	3.065.604,63

47.	Em 31/7/2021, as áreas responsáveis pela instauração/instrução de tomada de contas especiais e pelo cadastro de débito inferiores contavam com o seguinte estoque de procedimentos (peça 12, p.41) :
Quadro 23
	Secretaria de Gestão de Fundos e Transferências - SGFT

	Ano de Fim da Vigência
	[DEFNAS]
	DTEDS

		Quantidade
	Valor (R$) 
	Quantidade
	Valor (R$) 

	1999
	1
	2.250,28
	2
	240.475,56

	2000
	-
	-
	2
	78.965,80

	2001
	2
	68.593,36
	-
	-

	2002
	-
	-
	3
	267.119,58

	2003
	2
	14.916,00
	1
	117.310,00

	2004
	2
	47.847,31
	-
	-

	2005
	3
	86.064,90
	4
	9.108.275,00

	2006
	1
	77.092,66
	-
	-

	2007
	2
	168.818,13
	5
	446.895,80

	2008
	10
	310.738,73
	2
	180.630,93

	2009
	20
	1.396.862,18
	2
	1.041.336,00

	2010
	19
	1.033.141,12
	4
	1.021.711,00

	2011
	18
	1.195.766,93
	4
	3.251.327,24

	2012
	19
	1.597.648,47
	5
	3.737.883,50

	2013
	50
	10.621.490,17
	6
	2.961.448,07

	2014
	38
	4.543.760,68
	4
	706.223,15

	2015
	48
	7.257.152,37
	4
	3.143.095,48

	2016
	36
	3.919.550,71
	5
	3.078.457,54

	2017
	10
	2.909.743,70
	2
	802.491,11

	2018
	5
	295.855,20
	1
	1.212.652,41

	2019
	1
	160.000,00
	1
	289.233,00

	Total
	287
	35.707.292,90
	57
	31.685.531,17

48.	Segundo o plano de ação apresentado pelo Ministério da Cidadania  (peça 12, p. 41) , estima-se em 15% o percentual de contas rejeitadas que acarretam, esgotadas as medidas administrativas a que se refere o art. 3º da IN/TCU nº 71/2012, a persecução do débito mediante a instauração de tomada de contas especial ou cadastro de débito inferior. Essa estimativa leva em consideração o histórico verificado em anos anteriores. A expectativa de instauração de TCE e o cronograma de entregas até o final de dezembro de 2021 e 2022 estão detalhados no 'Cronograma de Envio de TCE abaixo. (Anexo IV - Cronograma de Instauração de Tomada de Contas Especial e Cadastro de Débito Inferior - Arquivo 674716054_7z.001) .
	Cronograma de Instauração de Tomada de Contas Especial e Cadastro de Débito Inferior

	Diretoria
	Tipo de Procedimento
	Exercício da Instauração - 2021

			AGO
	SET
	OUT
	NOV
	DEZ

	DEFNAS
	TCE
	13
	13
	13
	13
	13

		CDI
	40
	40
	40
	40
	40

	DTEDS
	TCE
	3
	3
	3
	3
	3

		CDI
	1
	1
	1
	1
	1

	Total
	57
	57
	57
	57
	57

	Cronograma de Instauração de Tomada de Contas Especial e Cadastro de Débito Inferior

	Diretoria
	Tipo de Procedimento
	Exercício da Instauração -  2022-1º Semestre

			JAN
	FEV
	MAR
	ABR
	MAI
	JUN

	DEFNAS
	TCE
	13
	13
	13
	13
	13
	13

		CDI
	40
	40
	40
	40
	40
	40

	DTEDS
	TCE
	3
	3
	3
	3
	3
	3

		CDI
	1
	1
	1
	1
	1
	1

	Total
	57
	57
	57
	57
	57
	57

	Cronograma de Instauração de Tomada de Contas Especial e Cadastro de Débito Inferior

	Diretoria
	Tipo de Procedimento
	Exercício da Instauração - 2022-2º Semestre

			JUL
	AGO
	SET
	OUT
	NOV
	DEZ

	DEFNAS
	TCE
	13
	13
	13
	13
	13
	13

		CDI
	40
	40
	40
	40
	40
	40

	DTEDS
	TCE
	3
	3
	3
	3
	3
	3

		CDI
	1
	1
	1
	1
	1
	1

	Total
	57
	57
	57
	57
	57
	57

49.	Consta do Plano de Ação que, mantidas as condições atuais, a projeção de TCE entregues até o final de dezembro de 2021 é a demonstrada no quadro abaixo (peça 12, p. 42) :
Quadro 24
	Área
	Quantidade

	SGFT/DEFNAS
	265

	SGFT/DTEDS
	20

50.	Em consonância com os itens 9.3.1 e 9.3.2 do Acórdão 1690/2021-TCU-Plenário e, levando-se em conta o percentual de 15% de contas rejeitadas ocorrido em anos anteriores, foram estimados os quantitativos abaixo de instrumentos com indicativo de instauração de tomada de contas especial (peça 12, p. 42) :
Quadro 25 
	Expectativa de Remessa de Processos relativos a Instrumentos com Vigência Encerrada em 2011 e 2012 - Item 9.3.1 do Acórdão 1690/2021-TCU-Plenário

	Área
	Quantidade

	SGFT/DEFNAS
	31

	SGFT/DTEDS
	61

 Quadro 26
	Expectativa de Remessa de Processos relativos a Instrumentos com Vigência Encerrada em 2011 e 2012 - Item 9.3.2 do Acórdão 1690/2021-TCU-Plenário

	Área
	Quantidade

	SGFT/DEFNAS
	31

	SGFT/DTEDS
	61

51.	No item 7.1 da documentação acostada à peça 12, é traçado um panorama de como foi desenvolvido o modelo do plano de ação apresentado ao Tribunal. Neste tópico, é importante destacar o Mapa de Ações (Anexo II - Arquivo 674716054_7z.001) e [a] Matriz de Risco (Anexo III - Arquivo 674716054_7z.001) . O Anexo I - organograma - já foi reproduzido parcialmente no item 4 acima. Já o Anexo IV (mapa de envio de tomada de contas especiais) foi transcrito de forma adaptada no item 48 acima.
52.	O Anexo II (Arquivo 674716054_7z.001) , denominado Mapa de Ações e Responsabilidades, é composto de 12 ações. Essas ações são detalhadas no seguimento atividades, e algumas delas [chegam] ao nível de desdobramentos. No Mapa constam ainda a área e as pessoas responsáveis pela ação, bem como a data de previsão da entrega. Não foi possível estabelecer, em alguns casos, a data de previsão de entrega. Isso porque se tratam de ações interdependentes, ou seja, dependem uma das outras para se concretizar.
53.	A título de registro, as ações previstas no Anexo II (Arquivo 674716054_7z.001) são as seguintes:
a) adesão à Plataforma +Brasil para internalização de instrumentos da Lei de Incentivo ao Esporte;
b) mapeamento do passivo por todas as Secretarias;
c) digitalização dos processos e reconstituição dos processos deteriorados;
d) realização de estudos para realocação ou contratação de pessoal;
e) implementação do teletrabalho;
f) capacitação dos colaboradores;
g) otimização do processo de trabalho de análise - Manual de Prestação de Contas;
h) otimização do processo de trabalho de análise de tomada de contas especiais;
i) utilização do módulo de análise preditiva ao ME/CGU (instrumentos não registrados no Siconv) ;
j) uso da ferramenta de análise automatizada de prestação de contas, nos termos da IN/MP/CGU nº 5/2018 e da IN/ME/CGU nº 1/2019;
k) análise dos processos de prestação de contas; e
l) instauração de tomada de contas e remessa ao TCU.
54.	A exemplo do que já foi dito em relação às Ações nsº 1 (item 9.7.2 acima) , 4, 5 e 6 (item 9.8.3 acima) , 7 (item 9.6.1 acima) e 9 (item 9.4.4 acima) , (...) será sugerido ao Tribunal o acompanhamento da implementação das demais ações do Plano de Ação nos pontos de controle definidos para o início dos meses de março, maio, setembro e para o mês de dezembro de 2022.
[54.A] No Anexo III (Arquivo 674716054_7z.001) , foram identificados os riscos associados às ações descritas no item anterior. Na sequência, foram definidas as ações de mitigação de riscos da administração (respostas da administração ao risco) , bem como a evolução da atuação (implementação) e a origem da proposta (unidade proponente) . É importante ressaltar que também será sugerido ao Tribunal o acompanhamento das respostas da Administração a eventuais problemas surgidos no decorrer da implementação das ações integrantes do Plano ora apresentado. Esse acompanhamento será realizado nos pontos de controle definidos para o início dos meses de março, maio e setembro e para o mês de dezembro de 2022.
55.	Por fim, conforme determinado pelo subitem 9.3.2.10 do Acórdão 1690/2021-TCU-Plenário, o Ministério da Cidadania apresenta o nome completo, o CPF e o cargo/função dos gestores responsáveis por elaborar e implementar o plano de ação (peça 12, p. 47-48) . A título de registro, as pessoas responsáveis pelas ações de nível operacional estão elencadas no documento constante do Anexo II (Arquivo 674716054_7z.001) . Integra ainda o Plano de Ação o despacho de aprovação do Ministro de Estado da Cidadania, conforme determina o subitem 9.3.2.11 do Acórdão 1690/2021-TCU-Plenário (peça 12, p.49) :
Secretaria-Executiva: Luiz Antônio Galvão da Silva Gordo Filho (CPF: XXX.315.315-XX) ;
Secretaria de Gestão de Fundos e Transferências: Isania Cruvinel Sanchez (CPF: XXX.174.501-XX) ;
Subsecretaria de Assuntos Administrativos: Paula Nunan (CPF: XXX.655.101-XX) ;
Secretaria Especial do Esporte: Marcelo Reis Magalhães (CPF: XXX.505.117-XX) ;
Secretaria Nacional de Esporte de Alto Rendimento: Bruno Bezerra de Menezes Souza (CPF: XXX.737.847-XX) ;
Secretaria Nacional de Esporte, Educação, Lazer e Inclusão Social: Fabiola Pulga Molina (CPF: XXX.473.758-XX) ;
Secretaria Nacional de Incentivo e Fomento ao Esporte: Leonardo da Cunha de Mendonça Castro (CPF: XXX.261.827-XX) 
Secretaria Nacional de Futebol e Direitos do Torcedor: Ronaldo Lima dos Santos (CPF: XXX.144.137-XX) ;
Secretaria Especial do Desenvolvimento Social: Robson Tuma (CPF: XXX.972.828-XX) ;
Secretaria Nacional de Inclusão Social e Produtiva - Delcimar de Oliveira Silva (CPF: 584.477.501- 9) ; e
Secretaria Nacional de Prevenção às Drogas: Quirino Cordeiro Junior (CPF: XXX.496.788-XX) .
56.	Dada a considerável rotatividade dos cargos de chefia no Poder Executivo, será sugerido ao Tribunal que, nos pontos de controle a serem realizados no início dos meses de março, maio, setembro e no mês de dezembro de 2022, sejam requeridas informações acerca de eventuais mudanças ocorridas. 
CONCLUSÃO
57.	Procedendo-se à análise do plano de ação, verifica-se que foi realizado um diagnóstico satisfatório dos problemas enfrentados nos processos de trabalho de análise de prestação de contas e de instauração/instrução de tomada de contas especiais. Considera-se adequada a metodologia empregada pelo Ministério da Cidadania no sentido de estabelecer duas frentes de trabalho para dar cumprimento às disposições do Acórdão 1690/2021-TCU-Plenário. A primeira, de caráter prioritário, para atuar nos instrumentos com prazo de vigência encerrados em 2011 e 2012, os quais estão enquadrados no critério definido no subitem 9.3.1 do Acórdão 1690/2021-TCU-Plenário. Já a segunda, em consonância com o subitem 9.3.2 do citado decisum, abarcará os instrumentos com vigência expirada entre 2013 e 2021. A título e registro, os instrumentos com vigência encerrada em 2010 e anos anteriores serão tratados simultaneamente com os enquadrados no item 9.3.2 do citado decisum.
58.	A despeito do relatado no item anterior, foi evidenciado no item 36 acima que as Coordenações-Gerais de Prestação de Contas do Esporte e do Desenvolvimento Social não cumprirão o item 9.3.1 do Acórdão 1690/2021-TCU-Plenário. Chama-se a atenção novamente que o número indicado na tabela do item 33 acima e reproduzido no quadro sinótico abaixo referente às citadas coordenações-gerais não contempla os processos que ainda serão remetidos pelas áreas finalísticas. Dessa forma, o percentual de execução nas citadas coordenações-gerais tende a ser menor.
Excerto do Quadro 11 - Item 36 acima
	Área
	Média Mensal de Análises Conclusivas
	Processos em Estoque
	Projeção de Entrega até 31/12/2021
	Percentual de Conclusão

	SGFT/DTEDS/CGPCDE
	33
	[300]
	165
	55%

	SGDT/DTEDS/CGPCDS
	12
	[106]
	60
	57%

59.	No que tange à constatação descrita no item anterior, consideramos que existem muitos problemas e ineficiências a serem superadas pelo Ministério da Cidadania, situação essa que contribui sobremaneira para que as Coordenações-Gerais de Prestação de Contas do Esporte e do Desenvolvimento Social não consigam cumprir, até 31/12/2021 a determinação do Tribunal. Essa situação pode ser vislumbrada de forma mais detalhada a partir do Mapa de Ações e Responsabilidades (Anexo II - Arquivo 674716054_7z.001) e da Matriz de Riscos (Anexo III -
Arquivo 674716054_7z.001) . Dessa forma, sugerimos ao Tribunal que reformule a redação da determinação alvitrada no item 9.3.1 do Acórdão 1690/2021-TCU-Plenário, de maneira que passe a ter o seguinte teor:
'9.3. determinar ao Ministério da Cidadania que: 
9.3.1. até 31/8/2022, conclua a análise das prestações de contas que, de acordo com o entendimento fixado no Acórdão 1441/2016-TCU-Plenário, refiram-se a atos sujeitos à prescrição da pretensão punitiva até o final de 2022, bem como remeta a este Tribunal as tomadas de contas especiais já constituídas, bem como as que vierem a sê-lo em decorrência da reprovação total ou parcial das referidas contas ou da omissão no dever de prestá-las;'
60.	Em relação à prescrição, faz-se necessário citar o posicionamento do Supremo Tribunal Federal externado no Recurso Extraordinário 636886 - Tema 899 (é prescritível a pretensão de ressarcimento ao erário fundada em decisão de Tribunal de Contas) e a expectativa de internalização desse entendimento no TCU. Até a manifestação desta Corte no TC Processo 000.006/2017-3, pautado para o dia 1º/12/2021, vem-se adotando o posicionamento [contemplado] no Acórdão 18786/2021-TCU-Segunda Câmara - Sessão de 23/11/2021 [Rel. Min. Subst. André Luís de Carvalho], o qual, por seu turno, remete ao Acórdão 405/2021-TCU-Plenário (Rel. Min. Bruno Dantas) , nos termos seguintes:
'No que concerne às questões preliminares alegadas pelos recorrentes, acolho integralmente as análises efetivadas pela Serur. Foram enfrentados e afastados com propriedade cada um dos argumentos apresentados pelos recorrentes, razão pela qual incorporo seus fundamentos às minhas razões de decidir, sem prejuízo das seguintes considerações acerca do instituto da prescrição nos processos que tramitam nesta Corte de Contas.
Sobre a prescrição da pretensão ressarcitória, sabe-se que há tempos este Tribunal, baseado em precedentes do STF e na interpretação do art. 37, § 5º, da Constituição Federal de 1988, tem adotado o entendimento, consolidado na súmula 282, de que 'as ações de ressarcimento movidas pelo Estado contra os agentes causadores de danos ao erário são imprescritíveis'.
Ocorre que o Supremo Tribunal Federal (STF) , ao julgar o Recurso Extraordinário 636.886/AL, fixou, com repercussão geral, o seguinte enunciado para o Tema 899: 'É prescritível a pretensão de ressarcimento ao erário fundada em decisão de Tribunal de Contas'.
Entendo que esse julgado do STF pode vir a ensejar a revisão da jurisprudência deste Tribunal.
No entanto, reconheço que, nos moldes em que foi fixada a tese da Suprema Corte, existem muitas dúvidas e lacunas a serem sanadas, que tornam extremamente difícil a sua imediata aplicação, de forma genérica e abrangente, aos processos que tramitam neste Tribunal. Dada a ausência de lei específica, não há prazo prescricional estabelecido - em lei ou mesmo pela Suprema Corte - para a atuação do TCU na apuração de dano ao erário, bem como sobre como se daria o início da contagem e as interrupções desse prazo.Ademais, embora o verbete já tenha sido publicado, a decisão ainda é passível de impugnação mediante Embargos de Declaração, possibilitando o esclarecimento dessas questões ou mesmo a modulação de efeitos, com impacto nos processos em curso.
Até que sobrevenham todos esses esclarecimentos e definições, embora desejável, não é possível a imediata aplicação, com a devida segurança, da tese fixada pelo STF no âmbito do TCU. Por outro lado, não se pode deixar de dar encaminhamento aos incontáveis processos que tangenciam essa discussão neste Tribunal.
Dessa forma, tenho me curvado à compreensão dos meus pares pela manutenção, por ora, do entendimento que há anos vem sendo adotado pelo TCU e pelo próprio STF, no sentido de considerar imprescritíveis as ações de ressarcimento ao erário.
A controvérsia também se verifica no entendimento acerca do prazo quinquenal para a prescrição da pretensão punitiva desta Corte, nos termos do art. 1º da Lei 9.873/1999, adotado pelo Supremo Tribunal Federal no julgamento do MS 32.201. Todavia, por não existir decisão definitiva sobre este assunto, o TCU tem mantido, em seus julgados, a jurisprudência firmada por meio do Acórdão 1441/2016-TCU-Plenário.
Não se trata, cabe registrar, de desrespeito ou ignorância ao entendimento adotado pela Suprema Corte, tampouco de se fixar qualquer jurisprudência sobre a sua abrangência neste momento. Apenas entendo que, considerando a indefinição e a possiblidade de modulação da decisão, não seria produtivo, e causaria enorme incerteza, se este Tribunal revisse sua atuação e logo depois a alterasse novamente.
O entendimento atual pela imprescritibilidade das ações de ressarcimento ainda é o prevalecente, conforme tratado nos recentes Acórdão 341/2021-TCU-Plenário, da relatoria do Min. Benjamin Zymler, e Acórdão 3047/2021-TCU-Segunda Câmara, da relatoria do Min. André de Carvalho, dentre outros.
Por outro lado, especificamente no que tange à prescrição da pretensão punitiva, verifica-se que o Acórdão 1441/2016-TCU-Plenário, Rel. Min. Benjamin Zymler [Rev. Min. Walton Alencar Rodrigues], que uniformizou a jurisprudência acerca dessa questão, subordinou tal prescrição ao prazo prescricional geral indicado no art. 205, do Código Civil, que é de dez anos, contado da data de ocorrência da irregularidade sancionada, nos termos do art. 189, do Código Civil, sendo este prazo interrompido pelo ato que ordenar a citação, a audiência ou a oitiva do responsável.'
61.	A partir dos dados remetidos pelo Ministério da Cidadania (tabelas constantes dos itens 26 e 27 acima) , pode-se afirmar que existe espaço para uma significativa melhoria na produtividade das unidades responsáveis pela análise de prestação contas e autuação e instrução de tomada de contas especial/cadastro de débitos inferiores. Acredita-se que, se as ações alinhavadas no documento constante do Anexo II (vide item 53 acima) forem, de fato, implementadas e/ou continuamente aperfeiçoadas, esse desiderato será alcançado. 
62.	A preocupação com a produtividade justifica-se pelo fato de existir um considerável estoque de prestação de contas a ser analisado. Desse estoque, segundo estimativa do próprio Ministério da Cidadania, 15% por cento das contas costumam ser reprovadas e podem acarretar, após adotadas as medidas administrativas mencionadas no art. 3º da IN/TCU nº 71/2012, a instauração de tomada de contas especial e cadastramento de débito inferior. Na fase seguinte, ou seja, na instauração/instrução de tomada de contas especial e no cadastramento de débitos inferiores, a preocupação é a mesma, dado os índices de produtividade apresentados (item 27 acima) .
63.	Não é repetitivo ressaltar que a Administração deve centrar esforços no sentido de adotar medidas mitigadoras para os riscos identificados no documento constante do Anexo III (Arquivo 674716054_7z.001) , a fim de que as ações descritas no item 53 acima sejam totalmente implementadas dentro do cronograma preestabelecido.
64.	No intuito de acompanhar a implementação do conteúdo previsto no Mapa de Ações e Responsabilidades, os números relativos a estoque de instrumentos pendentes de análise e de tomada de contas especiais/cadastramento de débitos inferiores e, ainda, outros aspectos considerados relevantes no plano de ação apresentado pelo Ministério da Cidadania, será sugerida ao Tribunal a realização de 4 diligências no decorrer do exercício de 2022. Essas medidas, as quais passamos a denominar de pontos de controle, fornecerão uma fotografia do plano de ação nos dias 28/2/2022, 29/4/2022, 31/8/2022 e 16/12/2022. Com esses dados, será possível também sugerir correções de rumo que porventura se fizerem necessárias."
2.	Diante da análise acima transcrita, a proposta de encaminhamento uniforme no âmbito da Secretaria de Controle Externo de Tomada de Contas Especial é a seguinte (peças 13 e 14) :
2.1. alterar a redação do subitem 9.3.1 do Acórdão 1690/2021-TCU-Plenário, de forma que passe a ter o seguinte teor:
"9.3. determinar ao Ministério da Cidadania que: 
9.3.1. até 31/8/2022, conclua a análise das prestações de contas que, de acordo com o entendimento fixado no Acórdão 1441/2016-TCU-Plenário, refiram-se a atos sujeitos à prescrição da pretensão punitiva até o final de 2022, bem como remeta a este Tribunal as tomadas de contas especiais já constituídas, bem como as que vierem a sê-lo em decorrência da reprovação total ou parcial das referidas contas ou da omissão no dever de prestá-las;"
2.2. aprovar o plano de ação apresentado pelo Ministério da Cidadania decorrente do Acórdão 1690/2021-TCU-Plenário; e
2.3. autorizar a Secretaria de Controle Externo de Tomada de Contas Especial a implementar quatro pontos de controle no decorrer do exercício de 2022, mediante diligências, com o objetivo de aferir o cumprimento do Plano de Ação apresentado pelo Ministério da Cidadania.
	É o Relatório.

não há.

Não atuou.

MONITORAMENTO DAS DETERMINAÇÕES CONSTANTES DO ACÓRDÃO 1.690/2021-PLENÁRIO, REFERENTES AO EXAME DAS PRESTAÇÕES DE CONTAS EM ATRASO. FALHAS NO PLANO DE AÇÃO APRESENTADO. CONTINUIDADE DO MONITORAMENTO. DETERMINAÇÕES À SECRETARIA DE CONTROLE EXTERNO DE TOMADA DE CONTAS ESPECIAL.

MONITORAMENTO (MON)

Secretaria de Controle Externo de Tomada de Contas Especial.

Trago à apreciação deste Colegiado o Monitoramento das determinações dirigidas ao Ministério da Cidadania por intermédio do Acórdão 1690/2021-TCU-Plenário, proferido sob a minha Relatoria no TC Processo 019.309/2019-8, no sentido de que aquele órgão adotasse as seguintes providências com relação ao estoque de prestação de contas com análise em atraso no âmbito daquela pasta:
	- concluir, até 31/12/2021, a análise das prestações de contas referentes a atos sujeitos à prescrição da pretensão punitiva até o final de 2022, segundo entendimento fixado no Acórdão 1441/2016-TCU-Plenário (Relator Ministro Benjamin Zymler, Revisor Ministro Walton Alencar Rodrigues) , remetendo a este Tribunal as respectivas tomadas de contas especiais, inclusive as decorrentes da omissão no dever de prestar contas (subitem 9.3.1) ;
	- enviar a este Tribunal, no prazo de 60 (sessenta) dias a partir da notificação, novo plano de ação para a efetiva análise de todas as prestações de contas em atraso, cujo risco de prescrição da pretensão punitiva já tivesse se concretizado ou viesse a ocorrer a partir de 2023 (subitem 9.3.2) . 
2.	A deliberação monitorada foi proferida em processo no qual o Ministério da Cidadania solicitou prorrogação, até 31/12/2020, do prazo para encaminhar a este Tribunal as tomadas de contas especiais cuja contagem tenha se iniciado anteriormente a 12/12/2016, devido à dificuldade em se analisar o estoque de mais de 25.000 processos, formado com a absorção, pelo Ministério da Cidadania, de competências antes atribuídas aos Ministérios do Desenvolvimento Social, da Cultura e do Esporte. 
3.	Tal prazo já havia se esgotado em 1º/12/2018, nos termos do art. 19-A da IN/TCU 71/2012, com redação dada pela IN/TCU 76/2016. Apesar de intempestiva, a Solicitação foi conhecida (Acórdão 1809/2019-TCU-Plenário, no qual atuei como relator) , dado que a estrutura administrativa do Ministério da Cidadania só veio a ser estabelecida pelo Decreto 9.674/2019. Naquela assentada, determinou-se ao postulante que apresentasse plano de ação para dar cumprimento à remessa de processos ao TCU no prazo requerido.
4. 	Ao examinar o primeiro plano de ação apresentado pelo Ministério da Cidadania, atualizado até março/2021, a Secretaria de Controle Externo de Tomada de Contas Especial - Secex/TCE estimou que o tempo necessário para análise das prestações de contas em atraso ultrapassaria, em muito, a prorrogação pleiteada. Na função Esporte, as análises quanto à execução do objeto e à execução financeira seriam concluídas até julho/2024 e agosto/2024, respectivamente. Na função Desenvolvimento Social, a análise financeira se prolongaria até outubro/2028. 
5.	No mérito, o pedido de prorrogação de prazo foi tido por prejudicado (Acórdão 1690/2021-TCU-Plenário) , porque a extensão pleiteada transcorreu integralmente durante a elaboração do plano de ação para tratamento do estoque de instrumentos de repasse encerrados entre 1994 e 2016, sem que o solicitante lograsse enviar ao TCU as tomadas de contas especiais em mora.
6.	Esse primeiro plano de ação tinha graves falhas metodológicas, pois os nove setores envolvidos em sua elaboração utilizaram fontes de dados e marcos temporais distintos e alguns não especificaram quantitativos precisos. Não obstante, foi possível depreender, grosso modo, que no final de 2020 ainda estavam pendentes de análise aproximadamente 4.600 prestações de contas constituídas antes de 12/12/2016, no valor aproximado de R$ 5,4 bilhões, excluídos os processos da função Esporte pendentes de análise quanto ao cumprimento do objeto, por ausência de dados, e as prestações de contas não integrantes do recorte original da solicitação.
7.	Dado o histórico de 15% de rejeição, total ou parcial, das prestações de contas no âmbito do Ministério da Cidadania, o conjunto de prestações de contas existente no fim de 2020 implicava a expectativa de remessa de 700 tomadas de contas especiais ao TCU, no montante aproximado de R$ 800 milhões, ressalvada a dispensa de instauração quando o valor do débito fosse inferior ao de alçada ou quando houvesse transcorrido prazo superior a dez anos entre a data provável de ocorrência do dano e a primeira notificação dos responsáveis pela autoridade administrativa competente, nos termos do art. 6º, incisos I e II, da IN 71/2012.
8.	Devido à possível incidência da prescrição da pretensão punitiva sobre as tomadas de contas especiais a serem remetidas ao Tribunal (Acórdão 1441/2016-TCU-Plenário, Relator Ministro Benjamin Zymler, Revisor Ministro Walton Alencar Rodrigues) , este Plenário, por meio do Acórdão 1.690/2021, determinou que o Ministério da Cidadania priorizasse a análise, até 31/12/2021, das prestações de contas referentes a atos sujeitos à prescrição até o final de 2022, e elaborasse novo plano de ação para o efetivo tratamento de todas as prestações de contas sobre as quais a prescrição tivesse incidido ou viesse a ocorrer a partir de 2023. Estas são as determinações objeto do presente monitoramento. 
9.	Em 17/09/2021 o Ministério da Cidadania apresentou o segundo plano de ação (peça 12) , elaborado de acordo com a metodologia definida pela sua Secretaria de Gestão de Fundos e Transferências - SGFT. O documento informa que o estoque de prestações de contas do órgão, em 31/07/2021, era de 6.974 processos, no montante de R$ 9,8 bilhões, perfazendo o valor médio de R$ 1,4 milhão por ajuste. 
10.	Em função da natureza do instrumento de descentralização, as prestações de contas estão assim estratificadas (peça 12, quadro 2) :
	Instrumento de Repasse
	Quantidade
	Valor (R$) 

	Convênio
	2.296
	5.171.401.712,28

	Termo de Colaboração
	20
	231.113.851,52

	Termo de Compromisso da Lei de Incentivo ao Esporte
	1.882
	1.894.678.534,08

	Termo de Cooperação
	26
	32.606.542,90

	Termo de Execução Descentralizada
	101
	1.644.699.843,20

	Termo de Fomento
	69
	24.277.620,68

	Tranferências Legais Fundo a Fundo
	2.099
	783.968.181,87

	Transferências Voluntárias Fundo a Fundo
	481
	66.085.158,40

	TOTAL
	6.974
	9.848.831.444,93

11.	Na mesma base temporal de 31/07/2021, havia 344 processos em poder dos setores competentes para a instauração e instrução de Tomada de Contas Especiais e para registro no Cadastro de Débitos Inferiores, envolvendo recursos da ordem de R$ 67 milhões (quadro 23) :
	Secretaria de Gestão de Fundos e Transferências - SGFT

	Ano de Fim da Vigência
	Diretoria-Executiva do Fundo Nacional de Assistência Social - DEFNAS
	Diretoria de Transferências do Esporte e do Desenvolvimento Social

		Quantidade
	Valor (R$) 
	Quantidade
	Valor (R$) 

	1999
	1
	2.250,28
	2
	240.475,56

	2000
	-
	-
	2
	78.965,80

	2001
	2
	68.593,36
	-
	-

	2002
	-
	-
	3
	267.119,58

	2003
	2
	14.916,00
	1
	117.310,00

	2004
	2
	47.847,31
	-
	-

	2005
	3
	86.064,90
	4
	9.108.275,00

	2006
	1
	77.092,66
	-
	-

	2007
	2
	168.818,13
	5
	446.895,80

	2008
	10
	310.738,73
	2
	180.630,93

	2009
	20
	1.396.862,18
	2
	1.041.336,00

	2010
	19
	1.033.141,12
	4
	1.021.711,00

	2011
	18
	1.195.766,93
	4
	3.251.327,24

	2012
	19
	1.597.648,47
	5
	3.737.883,50

	2013
	50
	10.621.490,17
	6
	2.961.448,07

	2014
	38
	4.543.760,68
	4
	706.223,15

	2015
	48
	7.257.152,37
	4
	3.143.095,48

	2016
	36
	3.919.550,71
	5
	3.078.457,54

	2017
	10
	2.909.743,70
	2
	802.491,11

	2018
	5
	295.855,20
	1
	1.212.652,41

	2019
	1
	160.000,00
	1
	289.233,00

	Total
	287
	35.707.292,90
	57
	31.685.531,17

12.	A força de trabalho disponível no Ministério da Cidadania para analisar todo o estoque de prestação de contas, instaurar e instruir tomadas de contas especiais e efetuar o Cadastro de Débitos Inferiores era de 171 pessoas, sendo 56 servidores e 115 prestadores de serviço terceirizados (peça 12, quadro 7) : 
	Secretarias
	Prestações de Contas
	Tomada de Contas Especial

		Nº de Servidores
	Nº de Terceirizados
	Total
	Nº de Servidores
	Nº de Terceirizados
	Total

	SNEAR
	4
	3
	7
	-
	-
	-

	SNELIS
	3
	8
	11
	-
		-

	SNDDT
	2
	2
	4
	-
	-
	-

	SENIFE
	2
	9
	11
	-
	-
	-

	SEISP
	19
	7
	26
	-
	-
	-

	SENAPRED
	1
	4
	5
	-
	-
	-

	SGFT
	19
	70
	89
	6
	12
	18

	TOTAL
	50
	103
	153
	6
	12
	18

13.	O plano de ação discriminou a produtividade média das unidades do Ministério da Cidadania incumbidas da análise de prestação de contas e instauração de TCE (peça 12, quadro 8) : 
	Área
	Quantitativo de Análises Conclusivas nos Últimos 31 meses
	Média Mensal de Análises

	SEISP
	30
	1

	SENAPRED
	34
	2

	SENIFE***
	1090
	160

	SNEAR *
	53
	5

	SNELIS***
	381
	15

	SNFDT***
	52
	4

	SGFT/DEFNAS **
	688
	98

	SGFT/DTEDS/CGPCE
	1041
	33

	SGFT/DTEDS/CGPCDS
	364
	12

 (*) SNEAR - projeção com base nas alterações de fluxos de trabalho, revisão de processos e realocação de recursos humanos realizadas a partir de outubro de 2020.
 (**) SGFT/DEFNAS - devido ao reduzido quantitativo de processos referentes a convênios com final de vigência anterior a 31/12/2012, utilizou-se como base de cálculo a quantidade de análises conclusivas de transferências legais efetuadas no período de 1º/01/2021 a 31/07/2021. 
 (***) Não foi explicado por que a média mensal de análises informada no quadro acima é superior ao resultado do quociente "quantidade de análises conclusivas nos últimos 31 meses/31 meses". 
14.	Para efeito do disposto no subitem 9.3.1 do Acórdão 1690/2021-TCU-Plenário, o Ministério da Cidadania definiu que os processos potencialmente sujeitos à prescrição da pretensão punitiva em 2022, que portanto deveriam ser apresentados ao TCU até 31/12/2021, são aqueles referentes aos instrumentos encerrados em 2011 e 2012.
15.	Quanto a esse conjunto de processos, a pasta ministerial admitiu que o prazo para análise de prestações de contas não poderia ser cumprido pelas Coordenações-Gerais de Prestação de Contas do Esporte e do Desenvolvimento Social, em função de sua capacidade de processamento (peça 12, quadro 11) , mesmo sem incluir na base de cálculo as contas que viriam a ser reprovadas pelas áreas finalísticas desde a elaboração do documento:
	Área
	Média Mensal de Análises Conclusivas
	Processos em Estoque
	Projeção de Entrega até 31/12/2021
	Percentual de Conclusão

	SEISP
	1
	2
	2
	100%

	SENAPRED
	2
	-
	-
	não se aplica

	SENIFE
	160
	46
	46
	100%

	SNEAR
	5
	15
	15
	100%

	SNELIS
	15
	54
	54
	100%

	SNFDT
	4
	-
	-
	não se aplica

	SGFT/DEFNAS
	98
	200
	200
	100%

	SGFT/DTEDS/CGPCE
	33
	300
	165
	55%

	SGFT/DTEDS/CGPCDS
	12
	106
	60
	57%

16.	Quanto à instrução de tomadas de contas especiais, a cargo da Coordenação-Geral de Execução Orçamentária, Financeira e Contábil, o plano de ação menciona que essa atividade foi prejudicada quando a Secretaria de Gestão de Fundos e Transferências - SGFT e a Diretoria-Executiva do Fundo Nacional de Assistência Social - DEFNAS ficaram responsáveis pela execução orçamentária e financeira do Auxílio Emergencial instituído pela Lei 13.982/2021. Apenas em abril/2021 foi possível retomar as atividades rotineiras, de modo que a entrega de Tomadas de Contas Especiais até o final de 2021 foi estimada em 285 processos (peça 12, quadro 24) :
	Área
	Quantidade

	SGFT/DEFNAS
	265

	SGFT/DTEDS
	20

17.	Com relação ao subitem 9.3.2 do Acórdão 1690/2021-TCU-Plenário, que se refere aos processos em relação aos quais a prescrição da pretensão punitiva tenha potencialmente incidido antes 31/12/2021 ou venha a incidir a partir de 2023, a pasta ministerial definiu que só seriam instruídos após a conclusão da análise e instauração de TCE referentes aos ajustes encerrados em 2011 e 2012. 
18.	O plano de ação estipula, para cada mês do período compreendido entre agosto/2021 até dezembro/2022, a instauração de uma quantidade fixa de 16 Tomadas de Contas Especiais e o registro de 41 Cadastros de Débitos Inferiores (item 48 da instrução transcrita no Relatório precedente) , priorizados de acordo com fatores de criticidade definidos no quadro 13 do plano de ação (item 43 da instrução transcrita no Relatório precedente) . 
19.	Ademais, o Ministério da Cidadania informa que foi criado um grupo de trabalho, por meio da Portaria GM/MC 326, de 13/02/2019, com o objetivo de propor soluções para eliminar o estoque decorrente da transformação da pasta e o legado das unidades administrativas precedentes. Esse grupo de trabalho conta com representantes de sete secretarias finalísticas, da Diretoria de Transferência do Esporte e do Desenvolvimento Social e da Diretoria-Executiva do Fundo Nacional de Assistência Social, e já adotou iniciativas com vistas ao aumento da produtividade dos setores encarregados da análise de prestações de contas e instrução/instauração de TCE e CDI, a saber:
	a) definição dos limites de tolerância e apetite ao risco para análise automatizada do estoque de prestação de contas, implementada pela Portaria GM/MC 988/2019, que possibilitou às subunidades o uso da metodologia de análise informatizada de prestação de contas de instrumentos registrados no Siconv/Plataforma +Brasil, reduzindo o estoque em 739 processos;
	b) disciplina do parcelamento administrativo de débitos junto ao Ministério da Cidadania, tendo por objetivo esgotar as vias administrativas para a recomposição do prejuízo causado ao erário, por meio da Portaria/GM/MC 1587, de 22/8/2019;
	c) definição de critérios e procedimentos de descentralização de créditos do Ministério da Cidadania, contemplados na Portaria/GM/MC 1823/2019, o que possibilitará ganhos na gestão dos Termos de Execução Descentralizada;
	d) adesão ao Módulo de Análise Preditiva da Controladoria Geral da União - CGU, baseada em trilhas de auditoria e mensuração de riscos, para tratamento dos processos inconclusos de prestação de contas dos convênios e transferências voluntárias não internalizados no Siconv/Plataforma +Brasil; em 2019, como parte do Projeto Piloto do Sistema de Gestão de Passivos, foram inseridos 92 processos referentes a transferências governamentais celebradas antes de 2008; atualmente, em face das dificuldades técnicas enfrentadas com o aprendizado de máquina, é necessária a parametrização de dados pelo Ministério da Economia para que seja dada continuidade à efetiva implantação do projeto, sendo prevista no plano de ação do Ministério da Cidadania, para 29/10/2021, a verificação das medidas implementadas;
	e) definição dos fluxos de análise de prestações de contas e tomada de contas especiais, promovida pela Portaria 2.296/2019, para otimizar os processos internos de trabalho; 
	f) revisão dos modelos e fluxos, pelas áreas técnicas, para identificar, mapear e reestruturar os processos de trabalho de análise de prestações de contas e de instauração, instrução e remessa de tomada de contas especiais, com previsão de conclusão em 31/01/2022;
	g) assinatura do acordo de cooperação técnica com o Ministério da Economia - ACT 10, em 19/02/2021, com vistas a internalizar e operacionalizar as transferências para estados, municípios e organizações da sociedade civil para implementação de políticas públicas na Plataforma +Brasil; a migração se dará de forma gradual, envolvendo as diversas modalidades de repasse referentes às políticas de Desenvolvimento Social e Esporte, a começar pelas transferências da Lei de Incentivo ao Esporte; 
	h) tentativa de reduzir a escassez de recursos humanos, mediante levantamento de necessidades de pessoal (processos 71000.020795/2021-53) , remanejamento/realocação de pessoas entre as unidades administrativas do Ministério (processo 71000.006313/2020-71) , realização de processos seletivos para a contratação de pessoal temporário (processo 71000.012998/2021-76) e pedido de abertura de concurso público (processos 71000.041129/2020-78) ; e 
i) avaliação da possibilidade de implementação do teletrabalho e levantamento da necessidade de capacitação de colaboradores que atuam nas atividades de análise de prestação de contas e instauração/instrução de tomadas de contas especiais, ambos com conclusão prevista para 31/12/2021.
20.	Para a Secex/TCE, o Ministério da Cidadania realizou um diagnóstico satisfatório dos problemas enfrentados nos processos de trabalho de análise de prestação de contas e de instauração/instrução de tomada de contas especiais, sendo adequada a estratégia de tratar de forma sequencial os instrumentos com prazo de vigência encerrados em 2011 e 2012, e depois os instrumentos finalizados até 2010 e entre 2013 e 2021. 
21.	A despeito disso, a unidade instrutiva afirma que existem muitos problemas e ineficiências a serem superadas pelo Ministério da Cidadania, situação que contribui para que as Coordenações-Gerais de Prestação de Contas do Esporte e do Desenvolvimento Social não tenham cumprido, até 31/12/2021, a determinação contida no subitem 9.3.1 do Acórdão 1690/2021-TCU-Plenário. Nesse contexto, a Secex/TCE propõe que este Tribunal:
	a) aprove o plano de ação apresentado pelo Ministério da Cidadania em 17/09/2021;
	b) estenda de 31/12/2021 para 31/08/2022 o prazo para que a pasta ministerial conclua a análise das prestações de contas referentes a atos sujeitos à prescrição da pretensão punitiva até o final de 2022, devido à limitada produtividade das Secretarias encarregadas; e
c) autorize a Secretaria de Controle Externo de Tomada de Contas Especial a implementar quatro pontos de controle no decorrer do exercício de 2022, mediante diligências, com o objetivo de aferir o cumprimento do Plano de Ação apresentado pelo Ministério da Cidadania.
22.	Feito esse resumo, passo a registrar minhas observações sobre o plano de ação datado de 17/09/2021. Primeiramente, considero que esse instrumento representa um grande avanço em relação àquele atualizado até março/2021, por ter sido elaborado com metodologia uniforme para todos os setores incumbidos da atividade de exame de prestação de contas e instauração e instrução de TCE. 
23.	Contudo, ele ainda não informa quando o Ministério da Cidadania encerrará o exame das prestações de contas em atraso e remeterá as respectivas TCE a este Tribunal, nem para o recorte original de processos que motivou o pedido de prorrogação de prazo formulado no TC Processo 019.309/2019-8 nem para os processos que se constituíram desde então. Atribuo a falta dessas informações essenciais às falhas descritas a seguir.
24.	Em primeiro lugar, o plano de ação em apreço fornece uma foto estática do estoque de processos de prestação de contas e tomada de contas especiais existente em cada setor do Ministério no momento da sua elaboração, sem considerar o fluxo processual entre os diversos setores, no qual as entregas de um setor acarretam entradas para outro setor. Por exemplo, a conclusão da análise da prestação de contas quanto à execução do objeto pactuado aumenta o estoque do setor responsável pela análise da execução financeira do instrumento de repasse. A reprovação da prestação de contas, no todo ou em parte, causa aumento do estoque dos setores encarregados pela instauração e instrução de tomada de contas especiais. 
25.	Desse modo, é desconhecida a estimativa de duração do iter processual no órgão concedente. Contudo, o fato de as diversas etapas do exame de uma prestação de contas serem encadeadas, como afirma o Ministério, não impede a estimativa do tempo necessário para a conclusão dos trabalhos. A extensão do processo pode ser encontrada pelo somatório dos prazos regulamentares fixados para cada uma das ações/etapas.   
26.	Em segundo lugar, o plano de trabalho não computou a expectativa de apresentação de novas prestações de contas à medida que os instrumentos de repasse em vigor chegarem a termo. De 2019 a 2021, o Ministério da Cidadania celebrou 4.000 instrumentos de repasse, da ordem de R$ 2,3 bilhões de reais, conforme abaixo discriminado (dados fornecidos pela Secex/TCE a partir do Observatório de Políticas Públicas, projeto capitaneado pela Coordenação-Geral de Controle Externo da Área Social e de Governança e Gestão Pública - Cosocial e pela Secretaria de Tecnologia da Informação - Sefti do TCU, tendo como fonte primária dos dados a Plataforma +Brasil e o Siafi) :  
27.	Isso significa, na média, a expectativa de ingresso de cerca de 1.300 novas prestações de contas por ano, conforme dados fornecidos pela Secex/TCE (vide item 26 acima) . Como a margem atual para aumento da força de trabalho para o exame de contas é pouca ou praticamente inexistente, a alocação de servidores para cuidar do passivo processual antigo implica a formação de novo passivo, comprometendo a oportunidade da avaliação da regularidade do gasto do recurso público e da eficácia da política pública que ensejou a realização do repasse. 
28.	O terceiro aspecto que destaco no plano de ação é que, mesmo relevando o atraso já incorrido, 63% das prestações de contas levarão mais de um ano para serem examinadas nos setores em que se encontravam, extrapolando, em um único setor, o prazo fixado pelo art. 64 da Portaria Interministerial nº 424, de 30/12/2016, para que o órgão concedente como um todo analise as contas: 
	"Art. 64: A autoridade competente do concedente ou a mandatária terá o prazo de um ano, contado da data do recebimento, para analisar a prestação de contas do instrumento, com fundamento no parecer técnico expedido pelas áreas competentes. 
	§ 1º O prazo de análise previsto no caput poderá ser prorrogado no máximo por igual período, desde que devidamente justificado.
	(...) 
	§ 6º Findo o prazo de que trata o caput, considerada eventual prorrogação nos termos do §1º, a ausência de decisão sobre a aprovação da prestação de contas pelo concedente poderá resultar no registro de restrição contábil do órgão ou entidade pública referente ao exercício em que ocorreu o fato." 
29.	 De acordo com o plano de ação (peça 12, quadros 3 e 11) , os estoques de prestações de contas dos diversos setores do Ministério das Cidadania e as respectivas produtividades estão discriminados nas duas primeiras linhas do quadro abaixo: 
	 
	SECRETARIAS
	TOTAL

		SEISP
	SENAPRED
	SENIFE
	SNEAR
	SNELIS
	SNFDT
	SGFT
	
	Estoque de prestações de contas em 31/07/2021
 (linha Total do quadro 3 do plano de ação) 
	151
	90
	584
	105
	453
	11
	5.580
	6.974

	Média mensal de análises conclusivas (quadro 11 do plano de ação) 
	1
	2
	160
	5
	15
	4
	143
	--

	Tempo necessário para análise do estoque existente em 31/07/2021
 (na própria unidade, em meses) 
	151
	45
	4
	21
	30
	3
	39
	--
	
	Estimativa de Análises conclusivas em 12 meses 
 (*limitada ao estoque em 31/07/2021) 
	12
	24
	584*
	70
	180
	11*
	1.716
	2.002
	
	Estimativa de Prestações de contas analisadas em prazo superior a um ano
	139
	66
	0
	35
	273
	0
	3.864
	4.377
	
	Percentual de prestações de contas analisadas em prazo superior a um ano
	92%
	73%
	0
	33%
	69%
	0
	69%
	63%
	
Seisp = Secretaria Nacional de Inclusão Social e Produtiva
Senapred = Secretaria Nacional de Cuidados e Prevenção às Drogas
Senife = Secretaria Nacional de Incentivo e Fomento ao Esporte 
Snear = Secretaria Nacional de Esporte de Alto Rendimento
Snelis = Secretaria Nacional de Esporte, Educação, Lazer e Inclusão Social
SNFDT = Secretaria Nacional de Futebol e Defesa dos Direitos do Torcedor 
SGFT = Secretaria Geral de Fundos e Transferências, que agrega a Diretoria-Executiva do Fundo Nacional de Assistência Social (DEFNAS) e a Diretoria de Transferências do Esporte e do Desenvolvimento Social (DTEDS) 
30.	O quadro acima permite verificar que, das 6.974 prestações de contas que estavam em poder do Ministério da Cidadania em 30/07/2021, apenas as Secretarias Nacionais de Incentivo e Fomento ao Esporte e de Futebol e Defesa dos Direitos do Torcedor lograrão examinar seu estoque de prestação de contas em até um ano. As 4.377 prestações de contas em poder de outros setores, que equivalem a 63% do total, necessitarão de um intervalo mais longo para tratar seus estoques, o que revela tendência de represamento futuro, haja vista a expectativa de apresentação de 1.300 novas prestações de contas por ano, conforme consta do item 27 supra.  
31.	Cumpre frisar que os dados sobre produtividade setorial são relevantes para que órgão concedente organize e otimize o aproveitamento de seus recursos internos, e eventualmente justifique seu plano de ação. Mas, para o Tribunal de Contas da União interessa saber o prazo para que a análise processual seja efetivamente concluída, de modo que se possa estabelecer um cronograma de conclusão da análise das prestações de contas em atraso e do envio das correspondentes TCE. Uma vez que as projeções efetuadas pelo Ministério não respondem a essa indagação, deixo de acolher a proposta de aprovação do plano de ação.
32.	Também deixo de aderir à sugestão de ampliação, de 31/12/2021 para 31/08/2022, do prazo para análise das prestações de contas referentes a atos sujeitos à prescrição da pretensão punitiva até o final de 2022, estabelecido pelo subitem 9.3.1 do Acórdão 1690/2021-TCU-Plenário. Devido à forma fragmentada das informações constantes do plano de ação, não há evidência de que a prorrogação seria suficiente para que tais prestações de contas percorressem todo o fluxo processual, até a sua aprovação/reprovação.     
33.	A despeito da necessidade de ajustes no plano de ação - de modo a refletir todo o fluxo das prestações de contas no âmbito do Ministério, incluir a previsão de ingressos de novas prestações de contas e formular a previsão de entrega das correspondentes TCE, estratificadas pelo ano de encerramento do ajuste - entendo não ser este o momento oportuno para solicitar ao órgão concedente que os efetue, em face de outros trabalhos em curso neste Tribunal, do qual poderão advir resultados significativos para todo o Poder Executivo Federal. 
34.	Fato é que o atraso no exame de prestações de contas vivenciado pelo Ministério da Cidadania não é um caso isolado no Poder Executivo Federal. A mesma realidade é enfrentada, em maior ou menor grau, por outras Pastas, como demonstram as seguintes solicitações de prorrogação do prazo para entrega de TCE ao Tribunal, algumas já em fase de monitoramento:
	Processo
	Órgão/Unidade
	Relator
	Acórdão
	Observação

	TC Processo 008.379/2017-3
	Ministério do Turismo (Secretaria-Executiva do Ministério da Cultura, função Cultura) 
	Min.-Subst. André Luiz de Carvalho
	7.579/2017-2ª Câmara
	
	TC Processo 039.801/2018-7
	Ministério da Educação
	Min. Aroldo Cedraz
	965/2019-Plenário
	
	TC Processo 040.832/2018-0
	Ministério do Turismo (função Turismo) 
	Min. Benjamin Zymler
	2.913/2018-Plenário
	
	TC Processo 041.213/2018-1
	Ministério da Agricultura, Pecuária e Abastecimento
	Min.-Subst. André Luiz de Carvalho
	924/2021-Plenário
	
	TC Processo 000.255/2020-3
	Ministério do Desenvolvimento Regional
	Min. Aroldo Cedraz
	899/2020-Plenário
	pedido formulado pelo Ministro de Estado da Integração Nacional

	TC Processo 014.545/2021-7
	Ministério da Saúde
	Min. Vital do Rego
	1.283/2021-Plenário
	
35.	O Tribunal tem determinado aos solicitantes que apresentem plano de ação para o exame dos estoques processuais, explicitando as medidas que serão tomadas para solucionar os problemas apontados. O propósito é que o cumprimento do plano de ação, devidamente aprovado, seja monitorado por esta Corte de Contas.  
36.	Contudo, no mais das vezes, os planos de ação apresentados não propõem qualquer solução concreta para atacar o problema trazido ao conhecimento do Tribunal, limitando-se a apresentar as fragilidades das áreas finalísticas e das Coordenações Gerais de Prestação de Contas dos Ministérios para o desempenho de suas atividades, ou a noticiar a adoção de medidas de caráter paliativo e insuficientes para promover mudanças nas atividades de análise de prestação de contas e de instrução de tomadas de contas especiais, como ora se verificou em relação ao Ministério da Cidadania. Isso não ocorre por falta de colaboração dos gestores, mas porque eles não dispõem de mecanismos para administrar seus estoques de prestações de contas, impedindo a formulação de planos de ação consistentes. 
37.	No mencionado TC-Processo 000.255/2020-3, atinente ao Ministério do Desenvolvimento Regional, a instrução a cargo da Secex/TCE registrou que o atual cenário fiscal, agravado pela pandemia, aliado às disposições contidas na Emenda Constitucional nº 95 (teto dos gastos) , não permitirá ao Governo realizar contratações significativas de servidores públicos. Faz-se necessário repensar os processos de trabalho de análise de prestação de contas e de instauração/instrução de tomada de contas especial, tornando-os eficientes, eficazes e efetivos, principalmente pelo uso massivo da tecnologia. 
38.	Quanto aos recursos tecnológicos disponíveis, a Secretaria especializada informou que, no âmbito do Poder Executivo Federal, até outubro/2019, o Siconv era o sistema usado para o registro de convênio, contrato de repasse e termo de parceria, operacionalizando as diversas fases da transferência voluntária da União, desde a proposição e celebração do ajuste, passando pela liberação de recursos e acompanhamento da execução, até a prestação de contas.
39.	Desde a edição do Decreto 10.035, de 1º/10/2019, que instituiu a Plataforma +Brasil, o Siconv foi incorporado à referida plataforma, como módulo de transferências voluntárias, mantendo as mesmas interfaces (telas e transações) e os dados dos instrumentos já cadastrados. O Decreto 10.726, de 22/6/2021, acrescentou à plataforma as transferências voluntárias da União por meio de termo de colaboração e termo de fomento. 
40.	A proposta da Plataforma +Brasil é ser um sistema único online para operacionalizar as várias modalidades de transferências de recursos da União. Ela incorpora tanto os repasses voluntários da União (denominados na plataforma como transferências discricionárias) quanto os obrigatórios ou legais, tais como as transferências fundo a fundo e as especiais destacadas no Orçamento Geral da União (OGU) mediante emendas parlamentares.
41.	Não obstante os esforços do Ministério da Economia para internalizar processos na Plataforma +Brasil, ela ainda responde por uma diminuta parcela das transferências realizadas aos entes subnacionais. 
42.	No mesmo TC-Processo 000.255/2020-3, devido aos problemas graves de diversos matizes identificados no plano de ação apresentado, foi autorizada pelo Relator a realização de inspeção, a ser conduzida pela Secretaria de Controle Externo de Tomada de Contas Especial, com o objetivo de obter diagnóstico preciso acerca dos problemas existentes nos processos de trabalho de análise de prestação de contas e de instauração/instrução de tomada de contas especial e de propor medidas corretivas.
43.	A equipe de fiscalização requisitou um conjunto mínimo de dados para alimentar uma planilha, a ser entregue em 31/05/2022, e que deve passar por um processo de validação da Secex/TCE. Caso esteja dentro de padrões aceitáveis, tal planilha fornecerá dados para que o concedente ajuste o plano de ação apresentado e defina uma data para resolver o problema de prestações de contas pendentes de análise e das correspondentes tomadas de contas especiais. 
44.	Se a experiência piloto no Ministério do Desenvolvimento Regional for exitosa, a planilha poderá servir para alimentar um Painel de Transferências Públicas que a Secex/TCE pretende construir, que poderá ser compartilhado por todos os Ministérios.  Desse modo, o TCU terá parâmetros mais consistentes para deliberar acerca do prazo para atendimento ao disposto no art. 19-A da IN 71/2012.  
45.	Outro processo em que o tema da governança das prestações de contas está mais adiantado é o TC-Processo 035.949/2019-0. Trata-se de acompanhamento para verificar a performance de órgãos e entidades que executam as funções de governo assistência social, cultura, educação e saúde, no que tange ao prazo para exame das prestações de contas e à efetividade da cobrança administrativa de prejuízos causados à União. Nele constatou-se que: a) a Plataforma + Brasil possui menor incidência de estoque de contas pendentes de análise; b) em números absolutos, os Ministérios da Saúde e do Turismo são os detentores dos maiores passivos; e c) o Ministério da Educação apresenta a maior proporção entre pendência de análise e estoque de prestações de contas.
46.	Por meio do Acórdão 403/2022-TCU-Plenário, relator Ministro Augusto Nardes, deu-se conhecimento dessas e de outras fragilidades ao Congresso Nacional e ao Comitê Interministerial de Governança do Poder Executivo Federal (Casa Civil, Ministério da Economia e CGU) , para que possam atuar de forma conjunta para melhorar a governança das prestações de contas, autorizando-se a Secex/TCE a dar continuidade ao acompanhamento e a adotar medidas para coleta de novos dados e informações.
47.	Vê-se que o Tribunal tem atuado para que os Ministérios ofereçam solução para o problema das prestações de contas em atraso, estando em curso medidas capitaneadas pela área técnica do TCU que necessitam de maturação. 
48.	Nesse contexto, entendo que deva ser dada continuidade ao presente monitoramento, autorizando-se a Secex/TCE a utilizar os instrumentos de fiscalização que considerar necessários, inclusive os quatro pontos de controle anunciados na proposta de encaminhamento. Independentemente da periodicidade dos controles efetuados, os resultados devem ser submetidos ao Tribunal em bases semestrais, pois a ampliação da amostra observada reduz o impacto de eventos extraordinários, permite a extração de informações mais consistentes e mantém razoável tempestividade do controle, sem assoberbar em demasia as equipes do Ministério da Cidadania e do TCU envolvidas na produção e análise do conteúdo.
	Nessas condições, manifesto-me por que seja adotada a deliberação que ora submeto a este Colegiado.
T.C.U., Sala das Sessões, em 20 de abril de 2022.
MARCOS BEMQUERER COSTA
Relator